ACORDAO-COMPLETO-2347293

ACÓRDÃO 4771/2019 ATA 21/2019 - PRIMEIRA CÂMARA

VISTOS, relatados e discutidos estes autos que tratam de tomada de contas especial instaurada pelo Departamento Nacional de Infraestrutura de Transportes em razão de supostas irregularidades na execução do Convênio-TT 365/2005-00 (Siafi 575539/2005) , celebrado com a Prefeitura Municipal de Cuiabá-MT, 
	ACORDAM os Ministros do Tribunal de Contas da União, reunidos em sessão da Primeira Câmara, ante as razões expostas pelo Relator, em:
	9.1. acolher as alegações de defesa apresentadas pelo Município de Cuiabá/MT com relação à irregularidade de que trata o subitem 7.1 do voto;
	9.2. acolher as razões de justificação apresentadas pelos Srs. Wilson Pereira dos Santos e José Antônio Rosa com relação à irregularidade de que trata o subitem 7.3 do voto;
	9.3.	com fundamento nos arts. 1º, inciso I, 16, inciso III, alíneas “b” e “c”, e §§ 1º e 2º da Lei 8.443/1992 c/c os arts. 19 e 23, inciso III, da mesma Lei, e com arts. 1º, inciso I, 209, incisos II e III, e §§ 1º e 5º, 210 e 214, inciso III, do Regimento Interno, julgar irregulares as contas dos Srs. Wilson Pereira dos Santos, Josué de Souza Júnior, Enedino Antunes Soares e Luiz Estevão Torquato da Silva e da sociedade empresária Conspavi Construção e Pavimentação Ltda.;
	9.4. com fundamento nos arts. 1º, inciso I, 16, inciso II, 18 e 23, inciso II, da Lei 8.443/1992 c/c os arts. 1º, inciso I, 208 e 214, inciso II, do RI/TCU, julgar regulares com ressalva as contas do Município de Cuiabá/MT e do Sr. José Antônio Rosa, dando-lhes quitação;
	9.5. condenar os Srs. Wilson Pereira dos Santos, Josué de Souza Júnior e Enedino Antunes Soares e a sociedade empresária Conspavi Construção e Pavimentação Ltda. ao pagamento das quantias a seguir especificadas, com a incidência dos devidos encargos legais, calculados a partir das datas correspondentes até o efetivo recolhimento, na forma da legislação em vigor:
	VALOR ORIGINAL (R$) 
	DATA DA OCORRÊNCIA
	NATUREZA DO SALDO

	186.309,49
	28/12/2006
	devedor

	104.619,00
	23/2/2007
	devedor

	-17.451,56
	26/4/2007
	credor

	-23.756,90
	12/6/2007
	credor

	-10.217,81
	23/7/2007
	credor

	-4.924,62
	18/9/2007
	credor

	47.501,77
	01/10/2007
	devedor

	287.750,12
	16/11/2007
	devedor

	-174.369,11
	17/12/2007
	credor

	55.443,91
	3/1/2008
	devedor

	73.184,98
	15/2/2008
	devedor

	572.297,23
	21/11/2009
	devedor

	1.014.961,41
	17/10/2008
	devedor

	1.800.796,45
	22/12/2008
	devedor

	989.869,88
	13/2/2009
	devedor

	-86.693,52
	17/4/2009
	credor

	746.381,13
	21/11/2008
	devedor

	9.6.  fixar o prazo de 15 (quinze) dias, a contar da data da notificação, para que os responsáveis de que trata o subitem anterior comprovem, perante o Tribunal, o recolhimento das referidas quantias aos cofres do Departamento Nacional de Infraestrutura de Transportes, atualizadas monetariamente e acrescidas dos juros de mora, nos termos do art. 23, inciso III, alínea "a", da Lei 8.443/1992 c/c o art. 214, inciso III, alínea "a", do Regimento Interno do TCU (RI/TCU) ;
	9.7. aplicar aos responsáveis indicados adiante as seguintes multas individuais:
	9.7.1.  ao Sr. Wilson Pereira dos Santos, no valor de R$ 5.000.000,00, com fulcro no art. 57 da Lei 8.443/1992;
	9.7.2. ao Sr. Josué de Souza Júnior, nos valores de R$ 5.000.000,00 e R$ 40.000,00, com fulcro nos art. 57 e 58, inciso II, da Lei 8.443/1992; 
	9.7.3. ao Sr. Enedino Antunes Soares, no valor de R$ 4.000.000,00, com fulcro no art. 57 da Lei 8.443/1992;
	9.7.4. à sociedade empresária Conspavi Construção e Pavimentação Ltda., no valor de R$ 6.000.000,00, com fulcro no art. 57 da Lei 8.443/1992;
	9.7.5. ao Sr. Luiz Estevão Torquato da Silva, no valor de R$ 20.000,00, com fulcro no art. 58, inciso I, da Lei 8.443/1992;
	9.8. fixar o prazo de 15 (quinze) dias, a contar da data da notificação, para que os responsáveis designados no subitem anterior comprovem, perante o Tribunal, o recolhimento das referidas quantias aos cofres do Tesouro Nacional, atualizadas monetariamente desde a data do presente acórdão até a do efetivo recolhimento, se forem pagas após o vencimento, nos termos do art. 23, inciso III, alínea "a", da Lei 8.443/1992 c/c o art. 214, inciso III, alínea "a", do Regimento Interno do TCU (RI/TCU) ;
	9.9. autorizar a cobrança judicial das dívidas, caso não atendidas as notificações, nos termos do art. 28, inciso II, da Lei 8.443/1992;
	9.10. autorizar, desde já, caso venha a ser solicitado, o parcelamento das dívidas em até 36 (trinta e seis) parcelas mensais, nos termos do art. 217 do RI/TCU, com a incidência sobre cada parcela dos devidos encargos legais até o efetivo pagamento, esclarecendo que a falta de pagamento de qualquer parcela importará no vencimento antecipado do saldo devedor (§ 2º do art. 217 do RI/TCU) ;
	9.11. dar ciência ao Município de Cuiabá-MT para que, previamente à celebração de aditivos contratuais incluindo serviços de natureza distinta do objeto licitado, examine se a situação configura fuga ao dever de licitar e se há inviabilidade técnica e econômica que impeça o parcelamento do objeto, caso o ajuste seja custeado com recursos federais.
	9.12. dar ciência desta deliberação aos responsáveis, ao Dnit, à Prefeitura e Câmara Municipal de Cuiabá/MT e ao Procurador-Chefe da Procuradoria da República no Estado do Mato Grosso, neste caso, nos termos do §3º, do art. 16, da Lei 8.443/1992 c/c o § 7º, do art. 209, do Regimento Interno do TCU, para adoção das medidas que entender cabíveis.

Tomada de contas especial instaurada pelo Departamento Nacional de Infraestrutura de Transportes em razão de supostas irregularidades na execução do Convênio-TT 365/2005-00 (Siafi 575539/2005), celebrado com a Prefeitura Municipal de Cuiabá-MT, cujo objeto era a implantação e construção do Contorno Norte/Sul de Cuiabá/MT, sub-trecho entroncamento BR-070/163/364  Rio Cuiabá. Análise da resposta das citações.

Primeira Câmara

Departamento Nacional de Infraestrutura de Transportes - Superintendência Regional no Estado do Mato Grosso - DNIT/MT; e Município de Cuiabá - MT

3. Responsáveis: Conspavi Construção e Pavimentação Ltda. (76.977.099/0001-48); Enedino Antunes Soares (XXX.035.961-XX); José Antônio Rosa (XXX.248.421-XX); Josué de Souza Júnior (XXX.599.701-XX); Luiz Estevão Torquato da Silva (XXX.144.451-XX); Município de Cuiabá (03.533.064/0001-46); e Wilson Pereira dos Santos (XXX.013.701-XX).

13.1. Ministros presentes: Walton Alencar Rodrigues (Presidente), Benjamin Zymler (Relator) e Vital do Rêgo.
13.2. Ministro-Substituto convocado: Marcos Bemquerer Costa.
13.3. Ministro-Substituto presente: Augusto Sherman Cavalcanti.

BENJAMIN ZYMLER

Cuidam os autos de tomada de contas especial instaurada pelo Departamento Nacional de Infraestrutura de Transportes em razão de supostas irregularidades na execução do Convênio-TT 365/2005-00 (Siafi 575539/2005) , celebrado com a Prefeitura Municipal de Cuiabá-MT.
2.	A aludida avença foi assinada em 30/12/2005 no valor total de R$ 41.652.198,79 e teve por objeto a implantação e construção do Contorno Norte/Sul de Cuiabá/MT, sub-trecho entroncamento BR-070/163/364 – Rio Cuiabá, extensão de 39,71 km, em Cuiabá. 
3.	Para a consecução do empreendimento, o Município de Cuiabá/MT, representado pelo Prefeito Municipal, pelo Procurador-Geral e pelo Secretário de Infraestrutura, assinou, previamente à celebração do convênio, o Contrato nº 18/2005, em 10/6/2005, no valor total de R$ 46.639.398,74. 
4.	Após a conclusão do plano de trabalho, o ajuste foi reduzido para R$ 41.652.198,79, consoante informações trazidas no Relatório de Auditoria do Dnit. Segundo apurado pela CGU, após a aprovação do projeto executivo o valor previsto para a obra foi alterado para R$ 50.618.341,24 (peça 2, p. 169) , não havendo, todavia, notícia acerca da aprovação de termo aditivo ao contrato.
5.	Por meio de despacho, autorizei a realização das seguintes medidas processuais:
5.1.	Citação do município de Cuiabá em razão do “pagamento à empresa Conspavi Construção e Participação Ltda. – ME (CNPJ:  36.946.218/0001-80) de despesas com gestão ambiental, contratadas por meio do Termo Aditivo nº 4 ao Contrato 18/2005, firmado pela municipalidade com a referida empresa, não previstas no Plano de Trabalho do Convênio TT 365/2005 aprovado pelo Departamento Nacional de Infraestrutura de Transportes (DNIT) , a seguir discriminadas (item 4-32) , tendo a entidade se beneficiado da aplicação irregular dos recursos da avença”;
5.1.1.	Valor do Débito:
	VALOR ORIGINAL (R$) 
	DATA DA OCORRÊNCIA

	  442.105,65 
	25/06/2009

	  545.108,17 
	26/06/2009

	  47.145,77 
	29/07/2009

5.2.	Citação dos seguintes responsáveis tendo em vista o dano ao erário decorrente de pagamentos de serviços não executados:
5.2.1.	Sr. Wilson Pereira dos Santos, ex-Prefeito Municipal de Cuiabá/MT, pela “omissão no dever de estabelecer adequados controles internos para as obras de forma a reduzir os riscos do empreendimento a níveis aceitáveis, viabilizando o atingimento dos objetivos do convênio de forma eficiente e efetiva. Especialmente a omissão de supervisão das obras, conforme previsto no item 2, da Cláusula Terceira, do Termo de Convênio TT – 365/2005, desde o seu início e ao longo de toda a execução das obras. Ao não fazê-lo, assumiu os riscos da falta de controle do empreendimento, especialmente o risco de medir e pagar por serviços que efetivamente não foram executados”;
5.2.2.	Sr. Josué de Souza Júnior, ex-Secretário Municipal de Infraestrutura, pela mesma conduta especificada no subitem anterior; 
5.2.3.	Conspavi Construção e Pavimentação Ltda., por “não executar parte dos serviços medidos ou executá-los em desacordo com o contrato / convênio e receber pelos mesmos”;
5.2.4.	Sr. Enedino Antunes Soares, fiscal do contrato, por “atestar as medições da obra em quantitativos desconformes aos levantamentos realizados e aos serviços previstos nas planilhas do convênio / contrato”;
5.2.5.	Valor do Débito:
	VALOR ORIGINAL (R$) 
	DATA DA OCORRÊNCIA
	NATUREZA DO SALDO

	186.309,49
	28/12/2006
	devedor

	104.619,00
	23/02/2007
	devedor

	-17.451,56
	26/04/2007
	credor

	-23.756,90
	12/06/2007
	credor

	-10.217,81
	23/07/2007
	credor

	-4.924,62
	18/09/2007
	credor

	47.501,77
	01/10/2007
	devedor

	287.750,12
	16/11/2007
	devedor

	-174.369,11
	17/12/2007
	credor

	55.443,91
	03/01/2008
	devedor

	73.184,98
	15/02/2008
	devedor

	572.297,23
	21/11/2009
	devedor

	1.014.961,41
	17/10/2008
	devedor

	1.800.796,45
	22/12/2008
	devedor

	989.869,88
	13/02/2009
	devedor

	-86.693,52
	17/04/2009
	credor

	746.381,13
	21/11/2008
	devedor

5.3.	Audiência dos seguintes agentes administrativos:
5.3.1.	dos Srs. Wilson Pereira dos Santos, então Prefeito Municipal, e Josué Souza Júnior, então Secretário Municipal de Infraestrutura (itens 43.1 a 43.1.2) :
a)	“pela inclusão dos serviços extracontratuais de gestão e execução dos programas ambientais no Contrato 18/2005, realizada por meio 4º Termo Aditivo ao Contrato 18/2005, com violação ao disposto no art. 24, § 1º, da Lei 8.666/93 (por não ter efetuado a licitação específica para a contratação de empresa para a realização dos referidos serviços, incluindo-os em um contrato de construção rodoviária) ”; e
b)	“pela formalização do 4º Termo Aditivo ao Contrato 18/2005 com aparência de constituição de direitos e obrigações entre a Prefeitura de Cuiabá e a empresa Conspavi Construção e Participação Ltda., quando, em verdade, o termo aditivo teve por objetivo viabilizar os pagamentos à empresa Seiva Engenharia e Projetos Ambientais Ltda. - ME, já anteriormente executados sem desprovidos de cobertura contratual”;
5.3.2. 	do Dr. José Antônio Rosa, então Procurador Geral do Município de Cuiabá, “pela anuência ao Parecer 080/09/PAAL/PGM, omisso sobre a necessidade de efetuar avaliação técnica e econômica da possibilidade de parcelamento do objeto (e realização de licitação da específica para os serviços de gestão ambiental) , dando cumprimento ao estabelecido no art. 23, § 1º, da Lei 8666/93, e pela decorrente subscrição do 4º Termo Aditivo ao contrato 18/2005 (item 43.2) ”;
5.3.3. 	do Dr. Luiz Estevão Torquato da Silva, então Procurador de Assuntos Administrativo e Legislativo, “pela omissão em seu Parecer 080/09/PAAL/PGM de qualquer registro sobre a  necessidade de efetuar avaliação técnica e econômica da possibilidade de parcelamento do objeto (e realização de licitação da específica para os serviços de gestão ambiental) , dando cumprimento ao estabelecido no art. 23, § 1º, da Lei 8666/93 (item 43.3) ”.
6.	A então denominada Secex/MT analisou as respostas dos responsáveis na forma da instrução transcrita parcialmente adiante, com os ajustes de forma que entendi pertinentes (peça 196) :
2.	Os recursos previstos para a execução do objeto do referido convênio foram orçados no valor total de R$ 41.652.198,79 (peça 2, p. 55) , sendo que R$ 4.165.219,88 corresponderiam à contrapartida da municipalidade e R$ 37.486.978,91 seriam repassados pelo concedente, dos quais foram liberados R$ 19.000.000,00 (peça 4, p. 12 - 18) .
3.	Em 22/12/2006, foi efetuado o 1º repasse de R$ 9.000.000,00, por meio das ordens bancárias 2006OB926433, de 2.726.895,92 (peça 4, p. 8) , 2006OB926443, de 2.555.950,00 (peça 4, p. 10) e 2006OB926442, de 3.717.154,08 (peça 4, p. 12) .
4.	Em 18/7/2008, foi efetuado o 2º repasse de R$ 4.700.000,00, por meios das ordens bancárias 2008OB920176, de R$ 5.000.000,00 (peça 4, p. 14) , e 2008OB920177, de R$ 300.000,00 (peça 4, p. 16) .
5.	Em 29/1/2009, foi o efetuado o 3º e último repasse, por meio da ordem bancária 2009803071, de R$ 4.700.000,00, que completou o montante de R$ 19.000.000,00 dos recursos do concedente repassados ao convenente (peça 4, p. 18) .
6.		O convênio foi celebrado em 20/12/2005 e, após o 5º Termo Aditivo de Prorrogação de Prazo, passou a viger de 10/1/2006 a 18/10/2010 (peça 2, p. 139 – 144) .
7.	A 1ª prestação de contas parcial do Convênio TT – 365/2005teve registrada a comprovação, pela Contabilidade do DNIT, no valor de R$ 2.348.068,28 dos recursos do concedente, bem como teve registrada a liberação do valor de R$ 53.470,82 dos rendimentos de aplicação financeira, vindo a ser, posteriormente, registrada a aprovação dos recursos do concedente no valor de R$ 2.348.068,28, tendo realizado os pagamentos das notas fiscais 131 e 132 da Empresa Conspavi e Participações LTDA.
8.	A 2ª prestação de contas parcial do Convênio TT – 365/2005 teve registrada a comprovação, pela Contabilidade do DNIT, no valor de R$ 4.164.401,13 dos recursos do concedente, bem como teve registrada a liberação do valor de R$ 280.748,76 dos rendimentos de aplicação financeira, vindo a ser, posteriormente, registrada a aprovação dos recursos do concedente no valor de R$ 4.164.401,13, tendo realizado os pagamentos das notas fiscais 135, 136, 146, 147, 164, 165, 171, 172, 176, 177, 182 e 183 da Empresa Conspavi e Participações LTDA.
9.	A 3ª prestação de contas parcial do Convênio TT – 365/2005 teve registrada a comprovação, pela Contabilidade do DNIT, no valor de R$ 2.487.430,59 dos recursos do concedente, bem como teve registrada a liberação do valor de R$ 22.179,57 e comprovado o valor de 353.790,10 dos rendimentos de aplicação financeira, vindo a ser, posteriormente, registrada a aprovação dos recursos do concedente no valor de R$ 2.487.530,59, bem como a aprovação dos rendimentos de aplicação financeira no objeto do convênio, no valor de R$ 353.790,10, tendo realizado os pagamentos das notas fiscais 190, 191, 196, 197, 203, 204, 209, 210, e 211 da Empresa Conspavi e Participações LTDA.
10.	Com relação à 4ª prestação de contas parcial, o Memorando 1/2010, de 27/5/2010 (peça 12, p. 140-142) informa que existem quantitativos de serviços medidos com quantidades superiores aos encontrados em campo, logo, a aprovação da presente prestação de contas com esses quantitativos superdimensionados representaria dano significativo ao erário, não estando, portanto, em condições de ser aprovada a 4ª prestação de contas parcial. 
11.	Ademais, a prestação de contas final do Convênio TT – 362/2005, conforme a Nota Técnica 1/2011 (peça 12, p. 176-186) , considerando as inconsistências apontadas, não apresenta condições de registro de comprovação/aprovação no SIAFI, face as irregularidades apontadas à peça 8, p. 176-186.
12.	O Relatório de Tomada de Contas Especial 229/2014 (peça 13, p. 4-48) , concluiu pela ocorrência de dano ao erário, correspondente a R$ 10.647.108,96 dos recursos federais repassados, sendo que R$ 10.140.70,75 sob a responsabilidade integral do Sr. Wilson Pereira dos Santos e R$ 506.405,21 sob a responsabilidade solidária dos Srs. Wilson Pereira dos Santos e Laércio Coelho Pina, em virtude de pagamento de serviços não previstos no plano de trabalho, de serviços com preços unitários superiores aos de referência – SICRO 2 e de serviços não executados e remunerados com recursos do DNIT.
13.		A Controladoria-Geral da União, por meio do Relatório de Auditoria 642/2015 (peça 13, p. 108-112) , atestou a presença dos elementos e requisitos normativos para o prosseguimento do feito e concluiu que os Srs. Wilson Pereira dos Santos e Laércio Coelho Pina encontram-se em débito com a Fazenda Nacional, pela importância de R$ 11.153.514,16, sendo R$ 10.928.467,48 sob a responsabilidade do Sr. Wilson Pereira dos Santos e R$ 507.242,86 sob a responsabilidade solidária dos Srs. Wilson Pereira dos Santos e Laércio Coelho Pina.
14.	Com base nas conclusões do Relatório de Auditoria 642/2015, a CGU exarou o Certificado de Auditoria (peça 13, p. 114) e o Parecer do Dirigente do Órgão de Controle Interno (peça 13, p. 115) , conclusivos pela irregularidade das contas dos responsáveis, constando, ainda, dos autos o Pronunciamento Ministerial (peça 13, p. 128) em que Ministro de Estado dos Transportes declara haver tomado conhecimento das conclusões contidas nas peças aludidas.
15.	A instrução precedente à peça 30 concluiu que seria necessária a realização de inspeção, com vista a definição de responsabilidade individual ou solidária dos agentes responsáveis pelos atos de gestão inquinados, assim como para promover a adequada caracterização do débito, conforme matriz de planejamento à peça 29. 
16.	A Secex/MT, com base na Delegação de Competência insculpida no art. 1º, inciso VIII, da Portaria-GM-BZ nº 1/2014, autorizou a realização da Inspeção Conformidade, Registro Fiscalis 385/2015, no Departamento Nacional de Infraestrutura de Transportes, Superintendência Regional do Dnit no Estado do Mato Grosso - Dnit/MT e Prefeitura Municipal de Cuiabá - MT, conforme Portaria 885, de 31 de agosto de 2015; que culminou em proposta de citação (peças 77 – 79) .
17.	Divergindo da Unidade Técnica, o Relator devolveu os autos à mesma, para que fossem efetivadas providências adicionais especificadas nos itens 9, 15, 20 a 23, 25 e 26 (peça 85) . Após isso, foi realizada a instrução de citação à peça 115, que teve o acolhimento do Relator à peça 118, com a seguinte proposta de encaminhamento: 
	(...) 
EXAME TÉCNICO
Ausência de licitação específica para a contratação de serviços ambientais e a inclusão desses serviços ilicitamente no Contrato 18/2005 
18.	Em cumprimento ao Despacho do Relator Benjamin Zymler (peça 85) , foram promovidas as citações e audiências dos responsáveis conforme quadro abaixo, indicando os ofícios e os respectivos avisos de recebimento.  
	Nome
	Peça
	Data
	Peça AR
	Tipo Ofício

	Luiz Estevão Torquato da Silva
	Ofício 0972/2016 (119) 
	25/08/2016
	09/09/2016 (133) 
	Audiência

	José Antonio Rosa
	Ofício 0971/2016 (120) 
	25/08/2016
	08/09/2016 (134) 
	Audiência

	Josué de Souza Júnior
	Ofício 1041/2016 (149) 
	16/09/2016
	27/09/2016 (157) 
	Citação 

	Josué de Souza Júnior
	Ofício 1042/2016 (150) 
	16/09/2016
	27/09/2016 (156) 
	Audiência

	Wilson Pereira dos Santos
	Ofício 0969/2016 (123) 
	25/08/2016
	08/09/2016 (135) 
	Audiência 

	Wilson Pereira dos Santos
	Ofício 0965/2016 (124) 
	25/08/2016
	08/09/2016 (136) 
	Citação 

	Enedino Antunes Soares
	Ofício 0968/2016 (125) 
	25/08/2016
	08/09/2016 (137) 
	Citação

	Conspavi - Construção e Pavimentação Ltda.
	Edital 0015/2016 (158) 
	26/09/2016
	26/09/2016 (158) 
	Edital

	Prefeitura Municipal de Cuiabá - MT
	Ofício 0964/2016 (127) 
	25/08/2016
	08/09/2016 (166) 
	Citação

19.		Consoante o teor do despacho de expediente acostado à peça 155, haja vista as tentativas frustradas de notificação da empresa Conspavi - Construção e Pavimentação LTDA, e ainda esgotadas as possibilidades de obtenção de outros domicílios, este responsável tomou ciência por meio do Edital 0015/2016 -TCU/SECEX-MT, de 26 de setembro de 2016 (peça 158) .
20.	Foram ouvidos em audiência os seguintes responsáveis: 
20.1.	os Srs. Wilson Pereira dos Santos, então Prefeito Municipal, e Josué Souza Júnior, então Secretário Municipal de Infraestrutura:
20.1.1.	pela inclusão dos serviços extracontratuais de gestão e execução dos programas ambientais no Contrato 18/2005, realizada por meio do 4º Termo Aditivo, com violação ao disposto no art. 24, § 1º, da Lei 8.666/93 (por não ter efetuado a licitação específica para a contratação de empresa para a realização dos referidos serviços, tendo, ao contrário, incluído tais serviços em um contrato de construção rodoviária) ;
20.1.2.	pelos fatos descritos nos itens 41.1 a 41.3 (peça 115, p. 7) que sugerem que a formalização do 4º Termo Aditivo ao Contrato 18/2005 é uma simulação, isto é, um ato praticado apenas com aparência de constituição de direitos e obrigações entre a Prefeitura de Cuiabá e a empresa Conspavi Construção e Participação Ltda., quando em verdade tem por objetivo viabilizar os pagamentos à empresa Seiva Engenharia e Projetos Ambientais Ltda. - ME, desprovidos de cobertura contratual.
20.2.	o Sr. José Antônio Rosa, então Procurador Geral do Município de Cuiabá, pela anuência ao parecer 080/09/PAAL/PGM, omisso sobre a necessidade de efetuar avaliação técnica e econômica da possibilidade de parcelamento do objeto (e realização de licitação específica para os serviços de gestão ambiental) , dando cumprimento ao estabelecido no art. 23, § 1º, da Lei 8666/93, e pela decorrente subscrição do 4º Termo aditivo ao contrato 18/2005;
20.3.	o Sr. Luiz Estevão Torquato da Silva, então Procurador de Assuntos Administrativo e Legislativo, pela omissão em seu parecer 080/09/PAAL/PGM de qualquer registro sobre a necessidade de efetuar avaliação técnica e econômica da possibilidade de parcelamento do objeto (e realização de licitação específica para os serviços de gestão ambiental) , dando cumprimento ao estabelecido no art. 23, § 1º, da Lei 8666/93.
Razões de justificativa do Sr. Wilson Pereira dos Santos (peça 170) 
21.	Preliminarmente o responsável arguiu pela prescrição, haja vista que renunciou ao cargo de Prefeito em 31/3/2010, dessa forma, os cinco anos para a prescrição findaram em 31/3/2015, com fundamento no art. 23, inciso I, da Lei 8.429/1992, in verbis:
	"Art. 23. As ações destinadas a levar a efeitos as sanções previstas nesta lei podem ser propostas:
	I até cinco Anos após o término do exercício de mandato, de cargo em comissão ou de função de confiança;
	II - (...) "
22.	Para reforçar sua tese, citou o Inf. 581, do Superior Tribunal de Justiça, que preceitua o prazo prescricional de cinco anos para o exercício do controle externo de tomada de contas especial, conforme abaixo: 
	"É de cinco anos o prazo para o TCU, por meio de tomada de contas especial (Lei n. 8.443/1992) , exigir do ex-gestor público municipal a comprovação da regular aplicação de verbas federais repassadas ao respectivo Município"
23.	 Ainda em sede preliminar, suscitou a ilegitimidade passiva do responsável, pois não há nenhum ato praticado que possa ser considerado irregular, por não haver quaisquer indícios de autoria e materialidade. 
24.	O responsável era o Prefeito do município, e como tal, não tinha a responsabilidade direta acerca da realização de procedimento licitatório, para esses procedimentos é que foram nomeados o Secretário de Infraestrutura e a Comissão Permanente de Licitação.
25.	Além disso, somente poder-se-ia responsabilizar o então prefeito se fosse demostrada a prática de algum ato deliberado a fim de retardar a contratação da supervisão da obra ou ainda com a intenção de incluir indevidamente serviços no referido contrato. 
26.	Outrossim, no caso dos serviços de gestão ambiental, consta apenas seu nome e assinatura do 4º Termo Aditivo, e isto é obrigatório em todos os contratos do município e suas alterações, sendo outras as pessoas físicas responsáveis pela condução das contratações e aditivos, não podendo assim o responsável constar no polo passivo da presente tomada de contas especial, pois não cometeu nenhum ato ilícito. 
27.	Quanto ao mérito, esclarece o responsável, inicialmente (peça 170, p. 9) , que inexiste dano ao erário, pois ocorreu a devida contratação do serviço complementar de gestão ambiental, que foi prontamente executado, da mesma forma que houve a efetiva contratação do serviço de supervisão e a consequente execução dos serviços medidos. 
28.	Alega ainda que os pagamentos realizados para custear os serviços de gestão ambiental foram efetuados com recursos do Dnit e não podem ser tratados como infringência do que fora conveniado entre o município e o Dnit, pois, é razoável afirmar que “agiram na crença de que as despesas ambientais eram consistentes com o objeto do convênio. Isto é, contavam que a despesa ambiental fosse incluída no plano de trabalho do convênio”. 
29.	No que tange à inclusão dos serviços ambientais por meio do 4º Termo Aditivo, afirma que havia a previsão do serviço de licenciamento ambiental no plano de trabalho e projeto básico que embasaram a Concorrência Pública 3/2005. 
30.	Assim, no intuito de garantir que não houvesse dano ao empreendimento, agiu a equipe técnica demandante do aditivo com vista a garantir a plena efetivação dos serviços com eficiência e eficácia dentro do plano de trabalho proposto. Nesse sentido, atuaram os agentes públicos com base nos princípios da eficiência, economicidade e supremacia do interesse público. Evitando, assim, qualquer tipo de dispêndio, dano e prejuízo na execução do serviço de obra rodoviária dentro dos parâmetros legais convencionados. 
31.	Assevera, ainda, que o parcelamento dos serviços para a implantação do programa de gestão ambiental, que foram elaborados sob o gerenciamento da construtora contratada, implicaria acréscimos nos custos desses serviços, uma vez que para cada empresa a ser contratada para a execução dos programas, necessitaria de mobilização própria com estrutura administrativa e técnica para acompanhamento de cada projeto constante do referido programa, tais como engenheiro ambiental, técnicos, auxiliares e etc. 
32.	Além disso, a centralização dos serviços sob gerenciamento da empresa executora da obra garantiu a qualidade necessária para minimizar e extinguir o impacto ambiental causado pelos serviços, uma vez que, sob sua gestão, realizou os serviços concomitantemente sem quaisquer prejuízos ambientais. 
33.	Ademais, os serviços de gerenciamento ambiental por parte da empresa executora das obras se fez imprescindível, a fim de prevenir e/ou minimizar todos os aspectos ambientais decorrentes da execução da obra, sendo necessária a sua execução ao mesmo tempo em que se realizava os serviços da obra rodoviária. 
34.	Relativamente quanto à legalidade do 4º Termo Aditivo, afirma que houve a devida previsão no edital da Concorrência Pública 3/2005, conforme exigências legais dos serviços ambientais necessários para a operação dos referidos serviços de obras rodoviárias. 
35.	Ocorre que, durante a execução do empreendimento, fez-se necessária a inclusão de gestão ambiental aos serviços de controle e recuperação e proteção ao meio ambiente, a fim de prevenir e/ou minimizar riscos ambientais, bem como a paralisação da execução da obra. 
36.	Tal necessidade, caracteriza, portanto, um Fato do Príncipe, onde a exigência da legislação ambiental, ou seja, terceiro estatal, poderia impedir a continuidade na execução do contrato, onerando-o de forma imprevista, tornando-se imprescindível a inclusão dos serviços complementares. 
37.	Além disso, a alteração contratual encaixa-se naturalmente nos pressupostos de alteração qualitativa contratual prevista no art. 65, inciso I, alínea “a”, da Lei 8.666/1993. Sendo que não houve qualquer alteração do objeto, primando pela manutenção do objeto inicialmente convencionado em sua essência e garantindo a continuidade da execução dos serviços de grande interesse público. 
38.	Como consequência da alteração qualitativa do contrato, foi necessária a alteração quantitativa do referido contrato, para custear os serviços de gestão ambiental no valor de R$ 3.368.382,20, o que equivale a 8,9% do valor inicial. Valores esses que estão dentro dos percentuais exigidos pela Lei de Licitação. 
39.	Finda suas razões de justificativa afirmando que, embora a primeira cláusula do termo aditivo tratasse os serviços como extracontratuais, isso ocorreu por um erro no documento, onde há distorção entre o conteúdo e a vontade daquele que o produziu, gerando vício de declaração, de forma a determinar que o conteúdo do documento é diferente do desejo pretendido por aquele que o redigiu. 
Razões de justificativa do Sr. Josué Souza Júnior (peça 175) . 
40.	Preliminarmente o responsável arguiu pela prescrição, haja vista que foi exonerado a pedido em 9/10/2009, assim tem-se que a prescrição ocorreu em 10/10/2014, com fundamento no art. 23, inciso I, da Lei 8.429/1992, in verbis:
	"Art. 23. As ações destinadas a levar a efeitos as sanções previstas nesta lei podem ser propostas:
	I até cinco Anos após o término do exercício de mandato, de cargo em comissão ou de função de confiança;
	II - (...) "
41.	Para reforçar sua tese, citou o Inf. 581, do Superior Tribunal de Justiça, que preceitua o prazo prescricional de cinco anos para o exercício do controle interno através de tomada de contas especial, conforme abaixo: 
	"É de cinco anos o prazo para o TCU, por meio de tomada de contas especial (Lei n. 8.443/1992) , exigir do ex-gestor público municipal a comprovação da regular aplicação de verbas federais repassadas ao respectivo Município"
42.	Ainda em sede preliminar, suscitou a ilegitimidade passiva do responsável, pois não há nenhum ato praticado que possa ser considerado irregular, por não haver quaisquer indícios de autoria e materialidade. 
43.	Afirma ainda que somente poder-se-ia responsabilizar o então secretário se restasse demonstrado que praticou algum ato deliberado com a finalidade de retardar a contratação da supervisão da obra, ou ainda a fim de incluir indevidamente serviços. 
44.	Nesse sentido, conclui que não há provas ou, até mesmo, indícios de que o ora requerido tenha participado intencionalmente de alguma fraude relacionada à contratação e ao aditivo diante do exposto. 
45.	Quanto ao mérito, o responsável argumenta, inicialmente (peça 175, p. 10) , que inexiste dano ao erário, pois ocorreu a devida contratação do serviço complementar de gestão ambiental, que foi prontamente executado, da mesma forma que houve a efetiva contratação do serviço de supervisão e a consequente execução dos serviços medidos.
Análise das razões de justificativa dos Srs. Wilson Pereira dos Santos e Josué Souza Júnior
46.	Preliminarmente foi alegada pelos responsáveis a prescrição da pretensão punitiva do TCU, baseando-se no prazo quinquenal para ocorrência da prescrição, a contar a partir das respectivas exonerações dos cargos que ocupavam à época.
47.	Entretanto, cabe destacar que o marco temporal inicial para as irregularidades apontadas nesse item é a publicação do 4º Termo Aditivo, 9/6/2009 (peça 68, p. 264) . Nesse sentido, de fato, já se passaram mais de 5 anos. No entanto, conforme Acórdão 1441/2016-TCU-Plenário, que tratou de incidente de uniformização de jurisprudência, a pretensão punitiva do TCU prescreve em 10 anos. 
48.	Portanto, dado que ainda não se passaram 10 anos da ocorrência da irregularidade (8/6/2019) e tendo a prescrição sido interrompida por ocasião do despacho de audiência e citação, não deve ser acolhida a alegação de que está prescrita a pretensão punitiva do TCU no caso em tela, pelos motivos expostos. 
49.	Ainda em sede de análise das argumentações preliminares, o Sr. Wilson Pereira dos Santos e o Sr. Josué Souza Júnior alegaram ilegitimidade passiva, pois o ato impugnado descrito não teve como consequência débito. De outra forma, não há nexo de causalidade suas condutas e a ocorrência de possível débito. 
50.	De fato, cabe destacar, mais uma vez, que a irregularidade apontada não ensejou débito, por esse motivo é que os responsáveis foram ouvidos em audiência, que é instrumento pelo qual se instaura o contraditório e a ampla defesa de responsável que praticou ato de gestão irregular do qual não resulte dano ao erário, conforme art. 12, inciso III, da Lei 8.443/1992.
51.	Portanto, a inexistência de débito não torna os responsáveis ilegítimos de figurarem no polo passivo desse processo no que tange à audiência realizada.
Do mérito
52.	Superadas as preliminares elencadas pelos responsáveis, passa-se à análise do mérito de suas razões de justificativa.
53.	Primeiramente passa-se a análise da inclusão dos serviços extracontratuais de gestão e execução dos programas ambientais no Contrato 18/2005, realizada por meio do 4º Termo Aditivo, com violação ao disposto no art. 24, § 1º, da Lei 8.666/93 (por não ter efetuado a licitação específica para a contratação de empresa para a realização dos referidos serviços, tendo, ao contrário, incluído tais serviços em um contrato de construção rodoviária) .
54.	Conforme já exposto, a contratação dos serviços ambientais foi formalizada por meio do 4º Termo Aditivo ao Contrato 18/2005, que foi subscrito pelo Procurador Geral do Município de Cuiabá, o Dr. José Antônio Rosa, pelo Prefeito Municipal, o Sr. Wilson Pereira dos Santos e pelo Secretário Municipal de Infraestrutura, Sr. Josué Souza Júnior (peça 59, p. 32-34) . Teve parecer favorável do Procurador de Assuntos Administrativo e Legislativo, Dr. Luiz Estevão Torquato da Silva (peça 58, p. 30-31) .
55.	Os serviços ambientais foram tratados na Cláusula Nona do Termo de Convênio, conforme abaixo (peça 62, p. 35) :
CLÁUSULA NONA
DA GESTÃO AMBIENTAL
O CONVENENTE (PREFEITURA MUNICIPAL DE CUIABA) , somente poderá expedir ordem de início de serviço, após o licenciamento de instalação - LI da obra objeto deste CONVENIO.
Parágrafo Primeiro - Caberá à Convenente tomar todas as providências e cuidados para que as exigências legais pertinentes às questões ambientais sejam atendidas, especialmente aquelas referentes às condicionantes do licenciamento.
Parágrafo Segundo – O DNIT se obriga a providencia junto aos Órgãos Ambientais as licenças de acordo com a legislação vigente para a execução da obra. 
Parágrafo Terceiro - A Convenente se obriga a entregar ao Concedente (DNIT) , os estudos necessários e exigidos pelo IBAMA para fins de concessão da respectiva Licença de Instalação;
Parágrafo Quarto Somente após a concretização das exigências constantes nós parágrafos anteriores, a PREFEITURA MUNICIPAL DE CUTABA poderá emitir a "Ordem de Início dos Serviços".
56.	Para melhor entendimento de como se daria a concretização da responsabilidade do DNIT de obter as licenças ambientais, conforme parágrafo 2º, da cláusula nona, acima transcrito, passa-se a analisar os trâmites necessários para a obtenção das licenças necessárias ao empreendimento. 
57.	De acordo com Resolução 237/1997, do Conselho Nacional do Meio Ambiente - Conama, a Licença Previa - LP é a primeira licença a ser obtida. Ela funciona como chancela do órgão ambiental ao início do planejamento do empreendimento. Os artigos 4º a 6º da Resolução Conama nº 06, de 16 de setembro de 1987, determinam que a licença prévia deve ser requerida ainda na fase de avaliação da viabilidade do empreendimento.
58.	No caso em tela, a Licença Prévia 289/2006 foi obtida em 27/04/2006 (peça 4, p. 72) .  Para a obtenção dessa licença, faz-se necessário o levantamento dos impactos ambientais e sociais prováveis do empreendimento, avaliação dos impactos e medidas para eliminar ou atenuar os impactos. 
59.	Após isso, foi obtida a Licença de Instalação - LI 384/2006 em 26/5/2006 (peça 62, p. 158 – 163) . A LI autoriza a instalação do empreendimento ou atividade, com a concomitante aprovação dos detalhamentos e cronogramas de implementação dos planos e programas de controle ambiental, vale dizer, dá validade à estratégia proposta para o trato das questões ambientais durante a fase de construção. De outra forma, a LI contém as medidas mitigadoras e compensatórias dos danos ambientais (programas ambientais) a serem implementadas pela empresa de gestão ambiental. 
60.	Nesse sentido, cabe relembrar que apenas após a obtenção da LI poderia ser dada a ordem de início dos serviços objeto do convênio, que foi formalizada em 28/6/2006 (peça 60, p. 74) .
61.	Para a emissão da LI, foi realizado o Parecer Técnico 305/COINF/SIMIS/2006 (peça 62, p. 159 – 163) , datado em 26/5/2006, que cita claramente que “as obras serão gerenciadas pela CONSPAVI Construção e Participação Ltda. e os programas ambientais serão conduzidos pela Seiva Engenharia e Projetos Ambientais Ltda.” (peça 62, p.161) 
62.	Além disso, a empresa Seiva Engenharia apresentou plano básico ambiental com a finalidade de prevenir e/ou minimizar os aspectos ambientais decorrentes da execução da obra com os seguintes programas: Programa de Comunicação Social, Plano de Compensação Ambiental, Programa de Gerencialmente de Resíduos e Efluentes, Programa de Saúde e Segurança do Trabalhador, Programa de Análise de Riscos de Acidentes, Plano de Ações Emergenciais, Programa de Desapropriação, Programa de Educação Ambiental, Plano de Desmatamento, Programa de Monitoramento e Controle de Processos Erosivos, Programa de Recuperação de Áreas Degradadas, Programa de Recuperação Paisagística, Programa de Resgate do Patrimônio Arqueológico, Programa de Monitoramento dos Corpos Hídricos e Programa de Proteção de Fauna e Flora (peça 62, p.161) .
63.	Dessa forma, fica comprovado que a empresa Seiva Engenharia já estava envolvida com execução dos programas ambientais a serem implementados por ocasião da emissão da Licença de Instalação, em 26/5/2006, quase três anos antes da sua efetiva contratação, que se deu por meio do 4º Termo Aditivo ao Contrato 18/2005, firmado entre o Município de Cuiabá e a empresa Conspavi Construção e Participação Ltda.  (CNPJ 76.977.099/0001-48) , que incluiu os serviços extracontratuais de gestão e execução de programas ambientais, no montante de R$ 3.368.383,20, datado de 9/6/2009 (peça 58, p. 32-34) . 
64.	Além disso, o Edital de Concorrência Pública 3/2005 (peça 62, p. 41) não previa a contratação de empresa para gestão ambiental, tal situação se comprova pelo fato de que não há a previsão, na planilha de preços da empresa Conspavi Construção e Participação Ltda., empresa vencedora do certame, de itens relativos à gestão ambiental (peça 62, p. 75 – 92) . Tem-se apenas os serviços ambientais inerentes às obras rodoviárias que envolvem a utilização de jazidas, que não se confunde com os programas ambientais necessários à execução do empreendimento. 
65.	Portanto, não merece ser acolhido o argumento de que os serviços de gestão ambiental estavam previstos no Edital de Concorrência Pública 3/2005. 
66.	Também não merece ser acolhido o argumento de que durante a execução do empreendimento se fez necessária a inclusão dos serviços de gestão ambiental, caracterizando, dessa maneira, um Fato de Príncipe, pois os serviços de gestão ambiental já estavam previstos no termo de convênio e sendo conduzidos desde o início do empreendimento pela empresa Seiva Engenharia e Projetos Ambientais Ltda., sendo fator condicionante para o início dos serviços de obras rodoviárias, por meio da obtenção da Licença de Instalação. 
67.	Desse modo, dado que a empresa Seiva Engenharia e Projetos Ambientais Ltda. estava, desde a emissão da Licença de Instalação, realizando os trabalhos de gestora dos serviços ambientais, mesmo sem ter formalizado contrato com a Prefeitura de Cuiabá, fica evidenciado que a formalização do 4º Termo Aditivo ao Contrato 18/2005 é uma simulação, isto é, um ato praticado apenas com aparência de constituição de direitos e obrigações entre a Prefeitura de Cuiabá e a empresa Conspavi Construção e Participação Ltda., quando em verdade teve por objetivo viabilizar os pagamentos à empresa Seiva Engenharia e Projetos Ambientais Ltda. - ME, desprovidos de cobertura contratual.
68.	Resta estabelecer os responsáveis por essa irregularidade. 
69.	Nesse sentido, o Sr. José Antônio Rosa, então Procurador Geral do Município de Cuiabá e o Sr. Luiz Estevão Torquato da Silva, então Procurador de Assuntos Administrativo e Legislativo, não são responsáveis pela simulação que foi o 4º Termo Aditivo, mas pela omissão, no parecer 080/09/PAAL/PGM, sobre a necessidade de efetuar avaliação técnica e econômica da possibilidade de parcelamento do objeto. Além disso, não há evidências de que soubessem da realização dos serviços pela empresa Seiva Engenharia e Projetos Ambientais Ltda. antes da formalização do referido termo aditivo. 
70.	Relativamente à responsabilidade do Sr. Wilson Pereira dos Santos, ex-Prefeito de Cuiabá, o fato de encontrar-se na condição de agente político não o isenta de responsabilidade perante essa Corte de Contas, pois quando pratica ato administrativo está sujeito à jurisdição do TCU. 
71.	Nesse ponto, embora o ex-Prefeito fosse responsável pela execução do convênio, dada sua condição de signatário do ajuste, agiu com base nos apontamentos técnicos que foram proferidos por meio do Parecer 080/09/PAAL/PGM, que propôs a inclusão dos serviços extracontratuais de gestão e execução dos programas ambientais no Contrato 18/2005. 
72.	Portanto, como o Parecer 080/09/PAAL/PGM não menciona a necessidade de se fazer uma licitação específica para a contratação dos serviços de gestão ambiental e não há evidências que comprovem que o Sr. Wilson Pereira dos Santos tinha conhecimento de que a empresa Seiva Engenharia e Projetos Ambientais Ltda. estava realizando os trabalhos de gestão ambiental antes de ser formalmente contratada, propõe-se acolher as razões de justificativa do responsável e excluir sua responsabilidade quanto a essa irregularidade.
73.	No que concerne ao Sr. Josué Souza Júnior, ex-Secretário Municipal de Infraestrutura, na condição de executor dos atos de gestão relativos ao TT – 365/2005, era exigível que soubesse dos termos da Licença de Instalação 384/2006, que informava a atuação da empresa Seiva Engenharia e Projetos Ambientais Ltda. como gestora ambiental do empreendimento, além disso, na condição de secretário de infraestrutura do município, deveria ter pleno conhecimento das atividades contratuais que estavam ocorrendo no canteiro de obras.  
74.	Portanto, conforme foi exposto nos itens 44 – 65, há evidências de que o Sr. Josué Souza Júnior sabia que o 4º Termo Aditivo ao Contrato 18/2005 era uma simulação para viabilizar os pagamentos à empresa Seiva Engenharia e Projetos Ambientais Ltda. - ME, desprovidos de cobertura contratual, por isso permitiu que se realizasse o referido aditivo. 
75.	Além disso, inexistem nos autos elementos que demonstrem a boa-fé do Sr. Josué Souza Júnior ou a ocorrência de outros excludentes de culpabilidade, sendo assim, propõe-se rejeitar as suas razões de justificativas, uma vez que não foram suficientes para sanear a irregularidade a ele atribuída, de modo que suas contas devem ser julgadas irregulares. Propõe-se, ainda, em atendimento ao disposto no parágrafo único do art. 19 da Lei 8.443/1992, a aplicação da multa prevista no art. 58, inciso I, do mesmo normativo legal.
Razões de justificativa do Sr. Luiz Estevão Torquato da Silva
76.	Preliminarmente, o Sr. Luiz Estevão Torquato da Silva alega que se concretizou a prescrição, pois já transcorreram mais de 5 anos, carecendo assim o Poder Público de direito de agir, à luz dos arts. 5º, LXXVIII e 37, §5º (peça 169, p. 4) . Para fundamentar sua tese, trouxe aos autos julgados dos Tribunais Superiores à peça 169, p. 4 – 17. 
77.	Nesse sentido, requereu o reconhecimento da prescrição do processo e consequente extinção do processo de tomada de contas especial sem resolução do mérito. 
78.	Relativamente ao mérito, esclarece o responsável que analisou a demanda sob a ótica constitucional e legal, sempre eivado de boa-fé, apenas e tão somente nas informações fornecidas, não podendo ser inquinada a pecha de omissão, para reforçar sua tese, trouxe aos autos julgados referentes à responsabilidade/responsabilização de parecerista (peça 169, p. 18 – 24) 
79.	Ainda quanto ao mérito, informou que o objeto do Edital 3/2005 compreendia ações complexas, diversas com reflexos diretos no patrimônio natural, daí porque a manutenção da integridade, não desdobramento, buscando por esse caminho, melhores resultados. Ademais, afirma que os resultados foram satisfatórios, conforme citação da Secex/MT em sua instrução à peça 115. Para corroborar sua afirmação, trouxe aos autos julgados relativos ao parcelamento do objeto e possíveis prejuízos (peça 169, p. 24 – 25) .  
80.	Afirma que não houve dolo, má-fé, desvio de finalidade e prejuízo ao erário, que são os requisitos basilares à instauração dessa TCE. Na verdade, a gestão ambiental foi realizada a contento e o responsável atuou limitado às incumbências do seu labor profissional, requerendo a sua exclusão da relação processual-administrativa nesse processo. 
Razões de justificativa do Sr. José Antônio Rosa (peça 168) 
81.	O Sr. José Antônio Rosa, representado pelo seu procurador, arguiu, preliminarmente, pela prescrição, pois, desde a data da exoneração do então Procurador Geral do Município de Cuiabá, 14/8/2009, transcorreram mais de cinco anos (14/8/2014) , dessa forma, aplicando-se o art. 23, inciso I, da Lei de Improbidade Administrativa, verifica-se a ocorrência da prescrição. 
	Art. 23. As ações destinadas a levar a efeitos as sanções previstas nesta lei podem ser propostas:
	I até cinco Anos após o término do exercício de mandato, de cargo em comissão ou de função de confiança;
	II - (...) "
82.	Destaque-se que o responsável utiliza o prazo quinquenal para subsidiar sua defesa quanto à prescrição do processo. Para tanto, juntou aos autos referências de julgados proferidos pelo Superior Tribunal de Justiça (peça 168. p. 6) . 
83.	Ainda quanto à prescrição, o defendente trouxe aos autos trecho do processo 0018209-28.2014.4.4.01.3600, em trâmite na 8ª Vara Federal do TRF da 1ª Região, interposto pelo Ministério Público Federal, em face de supostas violações de princípios administrativos na Concorrência Pública 3/2005, Contrato 18/2005, conforme decisão abaixo: 
	" (...) 
	Reconheço a ocorrência da PRESCRIÇÃO em relação aos Réus Adilson Moreira da Silva, Josué de Souza Júnior, José Antônio Rosa, Andelson Gil do Amaral, Ryta de Cássia Pereira Duarte e Wânia Cristina Nunes da Conceição declarando EXTINTO O PROCESSO COM RESOLUÇÃO DE MÉRITO, em relação a suas pessoas nos termos do artigo 487, inciso II do CPC. "
84.	Argumenta, também, que, na condição de parecerista jurídico, a ele é conferida a inviolabilidade de suas manifestações no exercício da profissão. Sendo assim, deveria ter sua responsabilidade excluída dos autos, pois seus atos no exercício da profissão são invioláveis. 
85.	Afirma ainda que é praxe interna que quando os pareceres integram processos administrativos são vistados pelo superior hierárquico, e por isso mesmo, em consonância com o parecer emitido, assina os contratos e também os termos aditivos nos limites do parecer, conforme explícito no próprio documento. 
86.	O responsável, à época Procurador Geral, na condição de custo legis, não tinha poder de decisão, coube apenas a emissão de parecer jurídico sobre a legalidade do aditivo, que, no momento em que foi apresentado, pareceu em conformidade.
87.	Ainda em sede preliminar, o responsável argumenta quanto à sua ilegitimidade passiva, pois não foi descrito ou apontado nenhum ato praticado pelo então Procurador Geral do Município que possa ser considerado irregular, tendo apenas anuído com o parecer exarado pela Procuradoria de Assuntos Administrativos e Legislativos - PAAL e assinado o contrato em conjunto com o prefeito municipal e o secretário de infraestrutura. 
88.	Portanto, não há nexo deste ato administrativo com a possível irregularidade apontada, restando assim a carência da pretensão por ilegitimidade passiva, requerendo, por sua vez, sua exclusão do polo passivo, sem julgamento de mérito. 
89.	Quanto ao mérito, afirma que não há débito, pois houve a devida contratação do serviço de gestão ambiental que foi prontamente executado. Além disso, os serviços contratados eram essenciais para a realização de todo o empreendimento, não havendo qualquer questionamento quanto a sua necessidade. 
90.	Outrossim, não houve também qualquer questionamento quanto aos custos dos serviços, tampouco quanto ao possível beneficiamento pessoal dos agentes envolvidos. 
91.	Quanto à omissão sobre a necessidade de efetuar avaliação técnica e econômica da possibilidade de parcelamento do objeto e realização de licitação específica para os serviços de gestão ambiental, afirma o responsável que o aditivo foi realizado para garantir que não houvesse dano ao empreendimento, sendo imprescindível a manutenção de toda a execução sob a gestão da empresa vencedora do certame, a fim de garantir plena efetivação dos serviços com eficiência e eficácia do plano de trabalho proposto. 
92.	Tal decisão foi balizada pelos Princípios norteadores da Administração Pública, em principal o da eficiência, economicidade e supremacia do interesse público. Evitando assim qualquer tipo de dispêndio, dano e prejuízo na execução do serviço de obra rodoviária dentro dos parâmetros legais convencionados. 
93.	Arguiu ainda que os serviços de controle e recuperação ambiental e o licenciamento ambiental estavam previstos no Plano de Trabalho, assim como no projeto executivo. Dessa forma, durante a execução do empreendimento se fez necessária a inclusão da gestão ambiental, a fim de prevenir e/ou minimizar riscos ambientais, bem como a possível paralisação da obra. 
94.	Ocorrendo, assim, o Fato do Príncipe, em que a exigência da legislação ambiental, ou seja, do terceiro estatal, poderia impedir a continuidade da execução do contrato, onerando-o de forma imprevista. Portanto, tornou-se imprescindível a inclusão dos serviços complementares para a garantia da continuidade da execução da obra sem mais prejuízos à Administração Pública e aos interesses sociais. 
95.	Afirma ainda que a inclusão dos serviços de gestão ambiental não alterou o objeto inicialmente convencionado, garantindo a continuidade da execução dos serviços de relevante interesse público. Além disso, os serviços complementares totalizaram um custo de R$ 3.368.383,20, o que equivale à 8,09%, conforme o Ofício Parecer 080/09/PAAL/PGM. 
96.	Dessa maneira, os valores de serviços de gestão ambiental incluídos tiveram seus percentuais dentro do exigido legalmente, ou seja, foi efetuada a necessária alteração qualitativa, tendo como consequência a alteração quantitativa, que acresceu 8,09% do valor contratado, menor que os 25% do art. 65, alínea “b”, §1º, da Lei 8.666/1993. 
Análise das razões de justificativa dos Srs. Luiz Estevão Torquato da Silva e José Antônio Rosa
97.	As razões de justificativa dos Srs. Luiz Estevão Torquato da Silva e José Antônio Rosa serão analisadas em conjunto, pois a responsabilidade a eles atribuída se deve em razão da emissão do Parecer 080/09/PAAL/PGM. 
98.	Especificamente quanto ao Sr. Luiz Estevão Torquato da Silva, sua conduta irregular foi caracterizada pela omissão em seu parecer 080/09/PAAL/PGM de qualquer registro sobre a necessidade de efetuar avaliação técnica e econômica da possibilidade de parcelamento do objeto (e realização de licitação específica para os serviços de gestão ambiental) , dando cumprimento ao estabelecido no art. 23, § 1º, da Lei 8666/93.
99.	Por sua vez, o Sr. José Antônio Rosa anuiu ao parecer 080/09/PAAL/PGM, omisso sobre a necessidade de efetuar avaliação técnica e econômica da possibilidade de parcelamento do objeto (e realização de licitação específica para os serviços de gestão ambiental) , dando cumprimento ao estabelecido no art. 23, § 1º, da Lei 8666/93, e pela decorrente subscrição do 4º Termo aditivo ao contrato 18/2005. 
Das preliminares arguidas. 
100.	Preliminarmente foi alegada pelos responsáveis a prescrição da pretensão punitiva do TCU, baseando-se no prazo quinquenal para ocorrência da prescrição. 
101.	Cabe destacar que o marco temporal inicial para as irregularidades apontadas nesse item é a publicação do 4º Termo Aditivo, 9/6/2009 (peça 68, p. 264) . Nesse sentido, de fato, já se passaram mais de 5 anos, no entanto, conforme Acórdão 1441/2016-TCU-Plenário, que tratou de incidente de uniformização de jurisprudência, a pretensão punitiva do TCU prescreve em 10 anos, conforme abaixo: 
	ACORDAM os Ministros do Tribunal de Contas da União, reunidos em Sessão do Plenário, ante as razões expostas pelo Redator, em:
	9.1. deixar assente que:
	9.1.1. a pretensão punitiva do Tribunal de Contas da União subordina-se ao prazo geral de prescrição indicado no art. 205 do Código Civil;
	9.1.2. a prescrição a que se refere o subitem anterior é contada a partir da data de ocorrência da irregularidade sancionada, nos termos do art. 189 do Código Civil;
	9.1.3. o ato que ordenar a citação, a audiência ou oitiva da parte interrompe a prescrição de que trata o subitem 9.1.1, nos termos do art. 202, inciso I, do Código Civil;
	9.1.4. a prescrição interrompida recomeça a correr da data em que for ordenada a citação, a audiência ou oitiva da parte, nos termos do art. 202, parágrafo único, parte inicial, do Código Civil;
	9.1.5. haverá a suspensão da prescrição toda vez que o responsável apresentar elementos adicionais de defesa, ou mesmo quando forem necessárias diligências causadas por conta de algum fato novo trazido pelos jurisdicionados, não suficientemente documentado nas manifestações processuais, sendo que a paralisação da contagem do prazo ocorrerá no período compreendido entre a juntada dos elementos adicionais de defesa ou da peça contendo o fato novo e a análise dos referidos elementos ou da resposta da diligência, nos termos do art. 160, §2º, do Regimento Interno;
	9.1.6. a ocorrência desta espécie de prescrição será aferida, independentemente de alegação da parte, em cada processo no qual haja intenção de aplicação das sanções previstas na Lei 8.443/1992;
	9.1.7. o entendimento consubstanciado nos subitens anteriores será aplicado, de imediato, aos processos novos (autuados a partir desta data) bem como àqueles pendentes de decisão de mérito ou de apreciação de recurso por este Tribunal;
102.	Portanto, dado que ainda não se passaram 10 anos da ocorrência da irregularidade e tendo a prescrição sido interrompida por ocasião do despacho de audiência, não deve ser acolhida a alegação de que está prescrita a pretensão punitiva do TCU no caso em tela, pelos motivos expostos. 
103.	Ainda em sede de análise das argumentações preliminares, o Sr. José Antônio Rosa alegou a sua ilegitimidade passiva, pois o ato impugnado descrito não teve como consequência débito. De outra forma, não há nexo de causalidade entre sua conduta e a ocorrência de possível débito. 
104.	De fato, a irregularidade apontada não ensejou débito, por esse motivo é que os responsáveis foram ouvidos em audiência, que é instrumento pelo qual se instaura o contraditório e a ampla defesa de responsável que praticou ato de gestão irregular do qual não resulte dano ao erário, conforme art. 12, inciso III, da Lei 8.443/1992.
105.	Portanto, a inexistência de débito não torna os responsáveis ilegítimos de figurarem no polo passivo desse processo. 
Do mérito
106.	Superadas as preliminares elencadas pelos responsáveis, passa-se à análise do mérito de suas razões de justificativa. 
107.	O 4º Termo Aditivo ao Contrato 18/2005, firmado entre o Município de Cuiabá e a empresa Conspavi Construção e Participação Ltda.  (CNPJ 76.977.099/0001-48) , que incluiu os serviços extracontratuais de gestão e execução de programas ambientais, no montante de R$ 3.368.383,20, é datado de 9/6/2009 (peça 58, p. 32-34) . 
108.	Ademais, o referido termo aditivo foi subscrito pelo Procurador Geral do Município de Cuiabá, o Sr. José Antônio Rosa, pelo Prefeito Municipal, o Sr. Wilson Pereira dos Santos e pelo Secretário Municipal de Infraestrutura, Sr. Josué Souza Júnior (peça 58, p. 32-34) . Teve parecer favorável do Procurador de Assuntos Administrativo e Legislativo, Sr. Luiz Estevão Torquato da Silva (peça 68, p. 261-263) . Tal termo aditivo, que incluiu os serviços de gestão ambiental, também não previu em suas cláusulas que tais serviços seriam custeados com recursos do DNIT. Apenas tratou dos serviços aditivados, sem indicar a fonte para seu custeio, e previu a manutenção das demais cláusulas (peça 68, p. 261-263) .
109.	Era dever da área jurídica da Prefeitura efetuar adequada análise jurídica do aditamento contratual, abrangendo todos os aspectos jurídicos necessários à tomada de decisão pelo ordenador de despesas, e não apenas se limitar à discussão do percentual do aditivo (como foi efetuado) . Assim, era seu dever abranger em sua análise também a avaliação da necessidade de parcelamento do objeto, especialmente por serem todos serviços extracontratuais com distinção entre o objeto aditado e o do contrato inicialmente firmado.
110.	No caso, o Contrato 18/2005, no valor original de R$ 46.639.398,74, teve como objeto a “Execução de obras de Construção do Contorno Norte-Sul, conforme CONCORRÊNCIA PÚBLICA Nº 003/2005-LOTE C” (peça 62, p. 101) .
111.	Já o 4º Termo Aditivo ao Contrato, de 9/6/2009, no valor de R$ 3.368.383,20 (correspondentes a 7,2% do valor do contrato original) , trata da “execução de serviços extracontratuais para Gestão e Execução de Programas Ambientais” (peça 58, p. 33) . 
112.	Portanto, há evidente distinção entre os serviços de execução rodoviária, objeto do contrato original, e os serviços de gestão ambiental, objeto do 4º Termo Aditivo, restando caracterizada a necessidade de avaliar a possibilidade de parcelar o objeto do termo aditivo, realizando licitação específica para a contratação dos serviços de gestão ambiental. 
113.	Embora os responsáveis aleguem que os serviços de gestão ambiental fossem necessários à continuidade das obras e a contratação de outra empresa, por meio de licitação específica para a realização desses serviços, acarretaria desvantagem econômica e possíveis problemas ambientais, não foram trazidos aos autos elementos que pudessem aferir a vantagem econômica da contratação por meio do referido aditivo ou a inviabilidade técnica de fazer a contratação por meio de licitação específica. 
114.	De acordo com a Lei nº 8.666/1993, art. 23, § 1º, é obrigatório que seja feito parcelamento quando o objeto da contratação tiver natureza divisível, desde que não haja prejuízo para o conjunto a ser licitado.
115.	A finalidade do parcelamento consiste em aproveitar as peculiaridades e os recursos disponíveis no mercado, visto que possibilita a participação de empresas de menor porte nas licitações, amplia a competitividade e contribui para a obtenção de menor preço para a Administração Pública.
116.	No caso em tela, seria mais razoável que os responsáveis se manifestassem pela necessidade da realização de uma possível licitação específica para a contração de serviços de gestão ambiental, pois permitiria a contratação de empresa especializada em formulação de programas ambientais e execução de gestão ambiental. 
117.	No entanto, ao emitir/anuir com o Parecer 080/09/PAAL/PGM, sem se manifestar sobre a necessidade de efetuar a avaliação técnica e econômica da possibilidade de parcelamento do objeto (e realização de licitação específica para os serviços de gestão ambiental) , os responsáveis possibilitaram, em tese, a contratação da mesma empresa executora das obras rodoviárias para a elaboração dos programas ambientais e execução da gestão ambiental, ocasionando evidente conflito de interesses. 
118.	Reforça a obrigatoriedade do parcelamento, no caso em tela, o Acórdão 1331/2003-TCU-Plenário, da lavra do Excelentíssimo Ministro Benjamin Zymler: 
	A leitura atenta do próprio dispositivo legal transcrito pelo responsável (art. 23, §1º, da Lei nº 8.666/1993) na parte inicial de sua primeira e segunda intervenções revela que é objetivo da norma tornar obrigatório o parcelamento do objeto quando isso se configurar técnica e economicamente viável. O dispositivo dá um caráter impositivo ao parcelamento na medida em que traz uma obrigação para o administrador público por meio da expressão ‘...serão divididas...
119.	Assim, com essa exigência legal de obrigatoriedade do parcelamento do objeto a ser licitado quando observada a viabilidade técnica e econômica, caberia aos consultores jurídicos apontar a referida necessidade de se efetuar a análise de possível parcelamento do objeto, não bastando a análise quantitativa do montante aditado. 
120.	De outro lado, não se vislumbra justificativa plausível para a não contratação dos serviços de gestão ambiental por meio de processo licitatório específico, pois o que se verificou nesse processo foi que a empresa Conspavi Construção e Participação Ltda., contratada para a realização das obras rodoviárias e dos serviços de gestão ambiental, subcontratou a empresa Seiva Engenharia e Projetos Ambientais Ltda. ME (CNPJ 00.133.135/0001-25) .
121.	Isto é, a empresa Conspavi Construção e Participação Ltda. atuou como mero intermediário na contratação da empresa Seiva Engenharia e Projetos Ambientais Ltda. ME, que foi quem efetivamente executou os serviços, reforçando a possibilidade e a viabilidade da contratação em separado, em nova licitação. 
122.	Portanto, o Parecer 080/09/PAAL/PGM, da lavra do Sr. Luiz Estevão Torquato da Silva, na condição de Procurador de Assuntos Administrativo e Legislativo, subscrito pelo Sr. José Antônio Rosa, então Procurador Geral do Município de Cuiabá, foi omisso quanto à necessidade de avaliação técnica e econômica de parcelamento do objeto, ainda que a avaliação técnica e econômica não seja feita pela área jurídica. Isto é, cabia-lhes informar em seus pareceres a necessidade de que essa avaliação fosse efetuada pela área competente.
123.	Quanto à responsabilização dos pareceristas, ambos argumentaram que, na condição de parecerista jurídico, a eles é conferida a inviolabilidade de suas manifestações no exercício da profissão. No entanto, há muito a questão acerca da competência desta Corte para apreciar atos de consultores jurídicos resta elucidada. Por meio do Mandado de Segurança 24.584/DF (Relator Ministro Marco Aurélio de Melo, julgado em 9/8/2007) , o Supremo Tribunal Federal deixou assente que o advogado público não pode deixar de atender ao chamamento desta Corte de Contas, em ementa que foi vazada nos seguintes termos:
	ADVOGADO PÚBLICO - RESPONSABILIDADE - ARTIGO 38 DA LEI Nº 8.666/93 - TRIBUNAL DE CONTAS DA UNIÃO - ESCLARECIMENTOS. Prevendo o artigo 38 da Lei nº 8.666/93 que a manifestação da assessoria jurídica quanto a editais de licitação, contratos, acordos, convênios e ajustes não se limita a simples opinião, alcançando a aprovação, ou não, descabe a recusa à convocação do Tribunal de Contas da União para serem prestados esclarecimentos.
124.	No âmbito dessa Corte, tem-se os seguintes acórdãos que reconhecem a competência do TCU para apreciar atos de consultores jurídicos: 1.151/2015-P, 3.193/2014-P, 1.851/2015-P, 2.890/2014-P, 1.443/2013-P, 4.996/2012-P.
125.	Relativamente a análise da culpabilidade da conduta de cada um dos responsáveis, verifica-se que o Parecer 080/09/PAAL/PGM, da lavra do Sr. Luiz Estevão Torquato da Silva, então Procurador de Assuntos Administrativo e Legislativo, foi omisso, não tendo abrangido todos os temas que deveriam ter sido abordados, e, com isso, não tendo dado o adequado suporte ao ordenador de despesas, responsável pela tomada de decisão, quando poderia e deveria tê-lo feito. 
126.	Era exigível e razoável que o Sr.  Luiz Estevão Torquato da Silva conhecesse o posicionamento do TCU, à época dos fatos, acerca do necessário parcelamento do objeto a ser licitado quando observada a viabilidade técnica e econômica, pois era inerente à sua função a fundamentação jurídica para auxiliar o prefeito na tomada de decisão, não bastando apenas a análise quantitativa do montante aditado. 
127.	Entretanto, não há como afirmar que o Sr. Luiz Estevão Torquato da Silva soubesse que a Empresa Seiva Engenharia e Projetos Ambientais Ltda. - ME já estivesse realizando os serviços ambientais necessários às obras, fazendo com que a formalização do 4º Termo Aditivo ao Contrato 18/2005 fosse, de fato, uma simulação, tornando-se apenas um instrumento de constituição de direitos e obrigações entre a Prefeitura de Cuiabá e a empresa Conspavi Construção e Participação Ltda., quando em verdade teve por objetivo viabilizar os pagamentos à empresa Seiva Engenharia e Projetos Ambientais Ltda. - ME, desprovidos de cobertura contratual.
128.	A conduta de emitir o Parecer 080/09/PAAL/PGM, omisso, por si só não se reveste de gravidade suficiente a justificar a aplicação de uma multa. Sendo assim, propõe-se acolher as razões de justificativas expostas pelo Sr. Luiz Estevão Torquato da Silva e dar ciência ao Município de Cuiabá-MT para que, por ocasião dos aditivos contratuais, faça análise quanto a viabilidade técnica e econômica acerca do parcelamento do objeto. 
129.	Relativamente à conduta do Sr. José Antônio Rosa, Procurador Geral do Município de Cuiabá, ao anuir com o Parecer 080/09/PAAL/PGM, sem se manifestar sobre a necessidade de análise econômica do parcelamento do objeto a ser licitado, quando observada a viabilidade técnica e econômica, contribuiu para a contratação dos serviços de gestão ambiental por meio do 4º Termo Aditivo. 
130.	Entretanto, da mesma forma como analisado anteriormente, não há como afirmar que o Sr. José Antônio Rosa, Procurador Geral do Município de Cuiabá, soubesse que a Empresa Seiva Engenharia e Projetos Ambientais Ltda. - ME já estivesse realizando os serviços ambientais necessários às obras, fazendo com que a formalização do 4º Termo Aditivo ao Contrato 18/2005 fosse, de fato, uma simulação, tornando-se apenas um instrumento de constituição de direitos e obrigações entre a Prefeitura de Cuiabá e a empresa Conspavi Construção e Participação Ltda., quando em verdade teve por objetivo viabilizar os pagamentos à empresa Seiva Engenharia e Projetos Ambientais Ltda. - ME, desprovidos de cobertura contratual.
131.	Nesse sentido, da mesma forma que o autor Parecer 080/09/PAAL/PGM, o Sr. José Antônio Rosa, Procurador Geral do Município de Cuiabá, ao anuir com o referido parecer, por si só não se reveste de gravidade suficiente a justificar a aplicação de uma multa. Sendo assim, propõe-se acolher as razões de justificativas expostas pelo Sr. José Antônio Rosa e dar ciência ao Município de Cuiabá-MT para que, por ocasião dos aditivos contratuais, faça análise quanto a viabilidade técnica e econômica acerca do parcelamento do objeto.
Pagamentos de serviços não executados, remunerados com recursos do Departamento Nacional de Infraestrutura de Transportes (DNIT) no âmbito do Convênio TT – 365/2005 (firmado entre o DNIT e o município de Cuiabá) e do Contrato 18/2005 (firmado entre o município de Cuiabá e a empresa Conspavi Construção e Participação Ltda. – ME) (item 69-73) :
132.	Os Srs. Wilson Pereira dos Santos, Josué de Souza Júnior, Enedino Antunes Soares e a empresa Conspavi Construção e Pavimentação Ltda. foram citados pela ocorrência de débito oriundo do pagamento à empresa contratada por serviços não executados, conforme as condutas descritas abaixo: 
	Sr. Wilson Pereira dos Santos, ex-Prefeito Municipal (CPF: XXX.013.701-XX) 
133.	Conduta: omissão no dever de estabelecer adequados controles internos para as obras de forma a reduzir os riscos do empreendimento a níveis aceitáveis, viabilizando o atingimento dos objetivos do convênio de forma eficiente e efetiva. Especialmente a omissão de supervisão das obras, conforme previsto no item 2, da Cláusula Terceira, do Termo de Convênio TT – 365/2005, desde o seu início e ao longo de toda a execução das obras. Ao não fazê-lo, assumiu os riscos da falta de controle do empreendimento, especialmente o risco de medir e pagar por serviços que efetivamente não foram executados;
	Sr. Josué de Souza Júnior, ex-Secretário Municipal de Infraestrutura (CPF XXX.599.701-XX) 
134.	Conduta: omissão no dever de estabelecer adequados controles internos para as obras de forma a reduzir os riscos do empreendimento a níveis aceitáveis, viabilizando o atingimento dos objetivos do convênio de forma eficiente e efetiva. Especialmente a omissão de supervisão das obras, conforme previsto no item 2, da Cláusula Terceira, do Termo de Convênio TT – 365/2005, desde o seu início e ao longo de toda a execução das obras. Ao não fazê-lo, assumiu os riscos da falta de controle do empreendimento, especialmente o risco de medir e pagar por serviços que efetivamente não foram executados;
	Sr. Enedino Antunes Soares, fiscal do contrato (CPF XXX.035.961-XX) 
135.	Conduta: atestar as medições da obra em quantitativos desconformes aos levantamentos realizados e aos serviços previstos nas planilhas do convênio / contrato;
	Conspavi Construção e Pavimentação Ltda. (CNPJ 76.977.099/0001-48) 
136.	Conduta: não executar parte dos serviços medidos ou executá-los em desacordo com o contrato / convênio e receber pelos mesmos.
Alegações de defesa do. Sr. Wilson Pereira dos Santos (peça 170 –173) e do Sr. Josué de Souza Júnior, ex-Secretário Municipal de Infraestrutura (CPF XXX.599.701-XX) 
137.	Tendo em vista que as alegações de defesa trazidas aos autos pelos dois responsáveis foram as mesmas, a exposição dos argumentos será feita conjuntamente. Além disso, tanto as razões de justificativa quanto as alegações de defesa foram prestadas conjuntamente por cada um dos responsáveis, dessa maneira, as preliminares arguidas já foram analisadas nos itens 19 – 43. 
138.	Os responsáveis afirmam que a alegação de dano ao erário é infundada, pois está embasada em relatório elaborado pelo Departamento de Engenharia e Construção do Exército, intempestivo, pois foi realizado 3 anos após a execução dos serviços, não contemplando todos os serviços executados, muito menos todo o trecho da obra, e sem o devido registro de Anotação de Responsabilidade Técnica – ART, que gerou um suposto serviço pago e não executado. 
139.	Destacaram que suas defesas estão fundamentadas na ausência total de participação efetiva de possíveis atos ímprobos de forma dolosa ou culposa. 
140.	Afirmam que o trecho medido e pago foi realizado de acordo com a técnica prevista e não acreditam na existência de irregularidades no acompanhamento das obras ou medições apresentadas, dessa forma, não teria ocorrido dano ao erário. 
141.	Relativamente ao levantamento realizado pelo Departamento de Engenharia e Construção do Exército, por meio de Termo de Cooperação celebrado com o Dnit, os responsáveis argumentaram que o relatório utilizado como base para os apontamentos é nulo, haja vista não possuir o devido registro técnico exigido pelos normativos da Lei 6.496/1997 e Resolução 1.025 do Confea.
142.	Nesse sentido, o levantamento realizado pelo Departamento de Engenharia e Construção do Exército não pode ser excluído da obrigatoriedade de registro de ART, pois se trata de atividades inerentes ao profissional de engenharia.
143.	Além disso, afirmam que o levantamento realizado pelo DEC/Exército não possui validade uma vez que foi realizado sem a devida habilitação e identificação dos profissionais que executaram os trabalhos, conforme o art. 13, da Lei 5.194/1996, in verbis:
	Art. 13. Os estudos, plantas, projetos, laudos e qualquer outro trabalho de engenharia, de arquitetura e de agronomia, quer público, quer particular, somente poderão ser submetidos ao julgamento das autoridades competentes e só terão valor jurídico quando seus autores forem profissionais habilitados de acordo com esta lei. 
144.	Dessa forma, ante a total nulidade do relatório exarado pelo DEC/Exército e os demais atos seguintes consequentes a este, requerem que seja a presente Tomada de Contas Especial julgada improcedente em seu mérito. 
145.	Dando prosseguimento em suas defesas, no que tange à instituição de controles apropriados, alegam que, em 31 de outubro de 2006, foi nomeado o servidor e engenheiro civil, Enedino Antunes Soares, para acompanhamento e fiscalização dos serviços objeto do Contrato 18/2005, que teve ordem de serviço emitida em 28 de junho de 2006. 
146.	Concomitante, o município pleiteou junto ao Dnit a celebração de termo aditivo para inclusão do serviço de supervisão, uma vez que o mesmo foi previsto como obrigatoriedade do concedente, ou seja, do Dnit, na cláusula terceira e ainda na cláusula quinta do referido instrumento, mas não teve a contemplação de recursos incluída. 
147.	O pedido foi reiteradas vezes postulado junto ao Dnit, mas sem retorno. Sendo que, somente em 28 de abril de 2008, através do Ofício SR/DNIT/MT 491/2008, o superintendente regional do Dnit/MT requisitou a reformulação de alguns itens do plano de trabalho, sendo atendido por meio do Of. GO 310/2008, que prontamente atendeu o pedido e reformulou o plano de trabalho sob orientação do Dnit para a realização do convênio específico para os serviços de supervisão (peça 170, p. 18) . 
148.	Outrossim, apenas em 25 de agosto de 2008, via fax, a Superintendência do Dnit informou ao prefeito que a solicitação de aditivo não fora aprovada, devendo o convenente arcar com os custos advindos desses serviços. 
149.	Informaram ainda que, na mesma época em que solicitava o aditamento ao convênio para a inclusão do serviço de supervisão, a prefeitura havia iniciado o processo licitatório (2006) , para garantir a celeridade na contratação do referido serviço, que gerou a Concorrência Pública 5/2007 realizada em 3 de dezembro de 2007, que gerou o Contrato 72/2007/SMINFE.
150.	Nesse diapasão, os responsáveis alegam que a obrigatoriedade de supervisionar a execução, além da fiscalização, era do Dnit. Da mesma forma, deveria o Dnit ter agido com celeridade na análise do pleito do município quanto à inclusão do serviço de supervisão no convênio para que proporcionasse o atendimento da obrigatoriedade estabelecida, o que não o fez. 
151.	Para reforçar o argumento de que a responsabilidade pela fiscalização caberia ao Dnit, cita o Acordão 1.989/2013, tendo como entendimento que a responsabilidade pela contratação do serviço de supervisão também era do concedente. Por fim, declaram que não há se falar em omissão no dever de estabelecer controles adequados para as obras, quando, na verdade, quem agiu com demora para analisar a solicitação do município foi o Dnit. 
152.	No que tange aos pagamentos por serviços que não foram executados, os responsáveis informam que os recursos foram aplicados em sua totalidade na execução das obras, não havendo qualquer desvio de recursos ou locupletamento. 
153.	Para a comprovação de que todo o recurso referente ao TT – 365/2005 foi executado conforme o plano de trabalho, os responsáveis trouxeram aos autos os anexos (peças 171 – 175) , que contêm os quantitativos do projeto executivo e os serviços levantados “in loco”.
154.	Para a análise dos quantitativos, foram adotadas as planilhas de medição corrigida pela Comissão de TCE, para cada medição, sendo incluídas nestas as justificativas das quantidades medidas por esta fiscalização, divergentes das quantidades medidas pela comissão e, consequentemente, o valor total da medição compatível com o executado. 
155.	Destaca ainda que, após a aprovação do projeto executivo (Portaria 174, de 12/12/2009) , foi necessário o encaminhamento de novo plano de trabalho a fim de adequá-lo aos novos quantitativos e regulamentar a formalização de Termo Aditivo de valor na quantia de R$ 8.966.142,45, passando o valor total para R$ 50.618.341,24. 
156.	Devido ao grande lapso temporal entre a análise e aprovação do projeto executivo, por parte do Dnit, não foi possível a formalização tempestiva do termo aditivo para a adequação do plano de trabalho. Assim, a partir da 16ª medição, passaram a ser utilizados os quantitativos do novo projeto executivo que fora aprovado somente em 21/12/2009.
157.	Assim, segundo os responsáveis, restou comprovado que foram integralmente aplicados os R$ 16.739.471,18, conforme quadro resumo geral (peça 170, p. 25) . Não havendo, dessa forma, como responsabilizar os agentes municipais pela morosidade e negligência por parte do Dnit, restando comprovada a aplicação de todos os recursos. 
Análise das alegações de defesa do. Sr. Wilson Pereira dos Santos (peça 170 –175) e do Sr. Josué de Souza Júnior, ex-Secretário Municipal de Infraestrutura (CPF XXX.599.701-XX) 
158.	De início cabe elucidar de quem era o dever de estabelecer adequados controles internos para as obras de forma a reduzir os riscos do empreendimento a níveis aceitáveis, viabilizando o atingimento dos objetivos do convênio de forma eficiente e efetiva.
159.	O Termo de Convênio TT-365/2005-00 é expresso, em sua cláusula terceira, item 2, ao determinar que a responsabilidade para a contratação da supervisão caberia ao convenente, in verbis:
	Observada a legislação pertinente, o CONVENENTE será responsável pela contratação de empresa especializada para execução das Obras e Serviços de Implantação e Construção do Contorno Norte/Sul de Cuiabá/MT, na Rodovia BR-070/1631364/MT, Trecho Contorno Norte/Sul de Cuiabá/MT Sub-Trecho Entroncamento BR-070/163/364 – Rio Cuiabá, extensão 39,71 km, em Cuiabá/MT e a respectiva supervisão, bem como executar os serviços de acordo com o projeto executivo de engenharia aprovado pelo Dnit, não podendo modifica-lo sem prévia e expressa autorização do concedente, observadas as especificações técnicas, padrões, instruções e demais atos normativos e técnicos adotados pelo Dnit, os quais ficam fazendo parte integrante do presente convênio, independente de transcrição. 
160.	Dessa maneira, constata-se que a supervisão das obras foi expressamente prevista no ajuste firmado junto ao Dnit, cabendo ao município a sua contratação. No entanto, os responsáveis argumentaram que, conforme cláusula quinta do termo de convênio, a fiscalização e a supervisão caberia ao Dnit, e, para reforçar esse entendimento, citaram o Acórdão 1989/2013-TCU-Plenário, alegando que, nesse caso, o Superintendente do Dnit/MT foi responsabilizado por não ter programado a contratação de empresa supervisora. 
161.	De pronto cabe esclarecer que a interpretação dada ao Acórdão 1989/2013-TCU-Plenário não se amolda ao presente caso, pois naquele processo, o superintendente do Dnit foi responsabilizado porque era uma contratação direta entre o Dnit e a empresa executora da obra. Dessa maneira, cabia a ele a contratação da empresa supervisora, de tal forma que ela pudesse ter iniciado os trabalhos concomitantemente com a execução da obra. 
162.	No presente caso, a contratação da empresa supervisora era responsabilidade do convenente e ao Dnit cabia o acompanhamento da execução e o exame final da prestação de contas, conforme previsto na cláusula quinta do termo de convênio. Portanto não há se falar em responsabilização do Dnit quanto à obrigação de contratação de empresa supervisora. 
163.	Embora a municipalidade não tenha contratado de pronto uma empresa supervisora para as obras rodoviárias, foi nomeado o Sr. Enedino Antunes Soares, para o acompanhamento e a fiscalização dos serviços objeto do Contrato 18/2005 (31/10/2006) , que teve ordem de serviço emitida em 28 de junho de 2006. Observa-se que o fiscal responsável pela obra foi nomeado quatro meses depois da ordem de início dos serviços, contrariando entendimento dessa Corte: 
	Acórdão 634/2006-TCU-Primeira Câmara
	(...) Deve-se, na execução de contratos, cumprir o preceituado no art. 67 da Lei nº 8.666/93, quanto à necessária nomeação de fiscais para os contratos celebrados, que deverá ser efetuada tempestivamente, evitando a emissão de portarias de nomeação após o início da vigência daqueles.
164.	Dessa forma verifica-se que mesmo as ações mais simples para a instituição de controles adequados, como a nomeação tempestiva de fiscal do contrato, foram realizadas com negligência, aumentando-se o risco de ocorrência de irregularidades na execução dos serviços. 
165.	Diante da necessidade de contratação da empresa supervisora, tendo em vista que a fiscalização realizada apenas pelo fiscal do contrato não seria suficiente, os responsáveis informaram que foi pleiteada junto ao Dnit a celebração de termo aditivo para a inclusão do serviço de supervisão e que esse pedido foi reiteradas vezes postulado junto ao Dnit, mas sem retorno. 
166.	Nessa ocasião, a Prefeitura remeteu, por meio do Ofício 1.033, o Plano de Trabalho referente à Supervisão dos Serviços de Obra de implantação e Construção do Contorno Norte/Sul, juntamente com o Termo de Referência da supervisão das obras (peça 170, p 42) . 
167.	Não se observa no referido ofício a solicitação para inclusão dos serviços de supervisão por meio de aditivo ao convênio. Constatou-se apenas o envio do plano de trabalho juntamente com o termo de referência ao Dnit. Dessa maneira, tendo em vista que era responsabilidade do município a contratação da supervisão, e não há solicitação alguma de aditivo no referido ofício, não há motivos para esperar que houvesse uma resposta do Dnit quanto ao ofício. 
168.	Por outro lado, o Dnit enviou os Ofícios 491/2008, de 18/4/2008 (peça 66, p. 226) e 628/2008, de 6/6/2008 (peça 67, p. 35) informando sobre a importância da contratação da empresa de supervisão e solicitando à prefeitura a formalização do pedido de aditivo com as devidas justificativas técnicas e a reformulação do plano de trabalho. 
169.	Nesse sentido, de acordo com as peças juntadas aos autos, a primeira menção à contratação da empresa responsável pela supervisão das obras se dá em 11/7/2007, mediante comunicação do Sr. Orozimbo José Alves Guerra Neto, Diretor de Viação e Obras Públicas, solicitando a referida contratação nos seguintes termos (peça 64, p. 80) :
	“em atendimento à cláusula terceira do termo do mesmo  (Convênio TT – 365-2005-00) , solicitamos a contratação de empresa especializada para a execução dos serviços de supervisão da referida obra, por prazo de 30 meses, conforme planilha anexa”. 
170.	Dessa maneira, conclui-se que somente após um ano do início das obras é que se tomaram as primeiras ações para a contratação da empresa supervisora. Além disso, havia o entendimento de que a responsabilidade pela contratação da supervisão era da prefeitura, de acordo com a cláusula terceira do termo de convênio, conforme comunicação do Sr. Orozimbo José Alves Guerra Neto, Diretor de Viação e Obras Públicas (peça 64, p. 80) , diferentemente do alegado pelos responsáveis (de que a contratação deveria ser feita pelo Dnit) . 
171.	Os responsáveis alegaram também que, concomitantemente à nomeação do fiscal do contrato, o município pleiteou junto ao Dnit, por meio do Ofício 1.033/2007 GP, de 2 de agosto de 2007, a celebração do termo aditivo ao convênio, in verbis (peça 170, p. 18) : 
	Concomitantemente o Município pleiteou junto ao DNIT a celebração de termo aditivo ao Convênio TT nº 365/2005 para inclusão do serviço de supervisão uma vez que o mesmo foi previsto como obrigatoriedade do Concedente, ou seja, o DNIT, na Cláusula Terceira e ainda na Cláusula quinta do referido instrumento, e não teve a contemplação de recursos inclusas.
	Ocorre que reiteradas vezes o pedido foi postulado junto ao departamento sem retorno do referido órgão, a exemplo disso houve o encaminhamento do Plano de Trabalho referente a supervisão para juntada ao pleito em curso naquele Departamento em 02 de agosto de 2007  (anexo III) 
	Somente em 28 de abril de 2008, através do ofício SR/DNIT /MT nº 491/2008, o Superintendente Regional do DNIT-MT requisitou a reformulação de alguns itens do plano de trabalho, sendo prontamente atendido através do OF.GP Nº 310/2008 que atendeu o pedido e reformulou o plano de trabalho sob orientação do DN IT, para realização do Convênio específico para os serviços de supervisão. (Anexo IV) 
	E assim, apenas em 25 de agosto de 2008, via fax, a Superintendência do DNIT informou ao então Prefeito Municipal, através do Ofício SR/DNIT /MT nº 839/2008, que (..) a solicitação de aditivo não foi aprovada, devendo o Convenente arcar com os custos advindos desses serviços. " (Anexo V) 
172.	No entanto, conforme mencionado anteriormente, a solicitação para a contratação da empresa supervisora foi realizada apenas em 11/7/2007, conforme item 167 dessa instrução, sendo que os serviços rodoviários já haviam começado em 28/6/2006. Portanto, não se comprova a afirmação dos responsáveis de que os serviços de supervisão foram pleiteados junto ao Dnit concomitantemente ao início das obras, com efeito, os trâmites para a contratação da empresa supervisora foram iniciados pelo menos um ano após o início das obras. 
173.	Em suma, embora os responsáveis aleguem que a responsabilidade para a contratação da empresa supervisora fosse do Dnit e que a contratação intempestiva da supervisora deu-se por morosidade do Dnit, não foram trazidos aos autos documentos que pudessem comprovar tais afirmações. 
174.	De fato, não há dúvidas de que a responsabilidade para a contratação da empresa supervisora cabia ao convenente. Além disso, o acompanhamento apenas pelo fiscal do contrato não era suficiente para a adequada fiscalização contratual. Além disso, a não contratação da empresa supervisora se deu, em primeira instância, pela falta de planejamento da convenente que não se atentou para a correta supervisão das obras. 
175.	Nesse sentido, é entendimento dessa Corte, conforme Acórdão 1989/2013-TCU-Plenário:
	O início de obra pública sem a contratação de empresa supervisora para subsidiar o acompanhamento e a fiscalização da execução contratual, nos casos em que a complexidade e a importância do empreendimento o exijam, afronta o art. 67 da Lei 8.666/1993 e enseja a responsabilização do gestor omisso por eventuais irregularidades verificadas no contrato.
176.	Portanto, os responsáveis não comprovaram que foram estabelecidos tempestivamente adequados controles internos para as obras de forma a reduzir os riscos do empreendimento a níveis aceitáveis, viabilizando o atingimento dos objetivos do convênio de forma eficiente e efetiva. 
177.	Imperioso destacar que a alta administração tem a responsabilidade global do planejamento, implementação, supervisão do funcionamento adequado, manutenção e documentação do sistema de controle interno (Diretrizes para as Normas de Controle Interno do Setor Público – INTOSAI) . 
178.	Dessa maneira, era responsabilidade do Sr. Wilson Pereira dos Santos, ex-Prefeito, e do Sr. Josué de Souza Júnior, Secretário de Infraestrutura, o planejamento e a implementação de mecanismos que pudessem reduzir os riscos de ocorrência de prejuízos durante as obras.
179.	O fato de existir a delegação de competência do Prefeito ao Secretário de Infraestrutura para a execução dos atos de gestão relativos ao convênio não o isenta de responsabilidade, que pode responder por culpa in vigilando (Acórdão 3161/2016-TCU-Plenário – Relatora Ana Arraes) .
180.	Além disso, o Sr. Wilson Pereira do Santos, prefeito à época, foi partícipe de inúmeros documentos dos ritos processuais e administrativos relativos ao convênio em questão (peça 66, p. 226; peça 67, p. 13, 14, 20, 46; peça 68, p. 222-223; peça 69, p. 38-39) , demonstrando que tinha conhecimento da cláusula que lhe imputava a responsabilidade na contratação de empresa supervisora para o empreendimento. Portanto, é razoável a sua responsabilização pelos atos advindos da não instituição de controles adequados.  
181.	Destaque-se que a não instituição de adequados controles internos para as obras, especialmente a não supervisão das obras durante todo o tempo de execução, prejudicou a fiscalização e propiciou a medição de serviços não executados. Isso porque, sem o adequado ferramental de medição e controle tecnológico, a simples visita do fiscal é insuficiente para atestar a qualidade e quantidade dos serviços executados. 
182.	Dessa forma, as alegações de defesa trazidas pelos Sr. Wilson Pereira dos Santos e Josué de Souza Júnior não merecem ser acolhidas, haja vista não terem logrado êxito em afastar a responsabilidade a eles imputadas, pois a supervisão das obras foi expressamente prevista no ajuste firmado junto ao Dnit, dessa maneira, sendo assim, cabia aos responsáveis tomarem as medidas cabíveis para que os riscos relevantes fossem devidamente tratados. 
183.	O Sr. Wilson Pereira dos Santos, na condição de prefeito, era-lhe exigível conduta diversa daquela que adotou, consideradas as circunstâncias que o cercavam, pois deveria ter providenciado que as obras só começassem após a contratação da empresa supervisora, em vez de ter começado as obras quase dois anos antes da Ordem de Serviço para a empresa supervisora. Outrossim, com o início dos trabalhos de supervisão, tendo ciência da fragilidade das medições anteriores (fiscalizadas apenas por um servidor) , deveria ter determinado a aferição dos serviços já executados. 
184.	Da mesma forma era exigível do Sr. Josué de Souza Júnior, na condição de Secretário Municipal de Infraestrutura, que estivesse atento às condições em que as obras seriam realizadas, pois a ausência de fiscalização adequada acarretaria um risco maior de não cumprimento do conveniado, como de fato aconteceu. Deveria ter providenciado que as obras só começassem após a contratação da empresa supervisora, dessa maneira, implementaria todos os meios de que dispunha para evitar a ocorrência de prejuízo. 
185.	Assim sendo, restou comprovado que os Srs. Wilson Pereira dos Santos e Josué de Souza Júnior foram responsáveis pela não implementação de adequados controles internos para as obras, fato que se consubstanciou pela contratação intempestiva de empresa supervisora para as obras (2 anos após início das obras) , contribuindo para o exercício deficiente da fiscalização, por conseguinte, a ocorrência de prejuízo ao erário devido ao pagamento por serviços não executados que poderiam ter sido detectados no momento da fiscalização, caso tivesse sido exercida de forma adequada.
186.	Portanto, propõe-se rejeitar as suas alegações de defesa, pois não lograram afastar a responsabilidade a ele atribuída, sendo assim, devem ter suas contas julgadas irregulares.
Alegações de defesa do. Sr. Enedino Antunes Soares (peça 176) 
187.	Preliminarmente, o Sr. Enedino Antunes Soares, por meio de seus procuradores, afirma que não é parte legítima para figurar no polo passivo desta Tomada de Contas, pois não foi descrito ou apontado nenhum ato praticado pelo servidor que possa ser considerado irregular. Isso porque alegou-se contra ele, para justificar a legitimidade passiva, o atesto em medições que estão supostamente em desconformidade ao levantado pelo Departamento de Engenharia e Construção do Exército, intempestivo e sem o devido registro de Anotação de Responsabilidade Técnica – ART. 
188.	No mérito, o responsável esclarece que as alegações de dano ao erário foram infundadas, pois embasaram-se apenas no relatório elaborado pelo Departamento de Engenharia e Construção do Exército, intempestivo, pois foi realizado 3 anos após a realização dos serviços, não contemplando todos os serviços executados, muito menos todo o trecho da obra, além de não ter o devido registro de Anotação de Responsabilidade Técnica – ART, que concluiu pelo suposto pagamento por serviços não executados. 
189.	Salienta ainda que não participou efetivamente de qualquer possível ato improbo, de forma dolosa ou culposa. 
190.	Afirma que a obra, no trecho medido e pago, foi realizada de acordo com a técnica prevista, as medições seguiram os procedimentos normais, bem como a fiscalização ocorreu de forma regular, não causando nenhum prejuízo ao erário, assim, não há que se falar em indenização do valor gasto, sob pena de ocorrer o locupletamento ilícito da União. 
191.	O responsável prossegue relatando que não há prova de desvio de conduta ou de valores, ou locupletamento por sua parte, o que existe são imputações caluniosas com base probatória frágil, pois qualquer ínfima divergência de quantitativos, execução ou mudança de projetos, só poderia ser mensurada por meio de auditoria especializada, com juízo de valores técnicos e financeiros para a sua valoração. 
192.	Socorre-se também no fato de que os tipos contidos na Lei de Improbidade Administrativa dependem do dolo, decorrente da vontade de o agente público causar dano ou prejuízo à Administração Pública. 
193.	Para a melhor fiscalização das obras e seguindo o que previa o instrumento convenial, o município pleiteou junto ao Dnit a celebração de termo aditivo ao Convênio TT 365/2005 para a inclusão do serviço de supervisão, uma vez que o mesmo foi previsto como obrigatoriedade do Concedente.
194.	Juntou as suas alegações o Acórdão 1989/2013-TCU-Plenário, no qual há decisão que declara a responsabilidade do superintendente do Dnit em Mato Grosso para a contratação de empresa supervisora concomitante à execução da obra de recuperação rodoviária. Relatando que há contradições entre o que fora pronunciado na peça citação e a referida decisão. 
195.	Argumenta que o requerido realizou suas atribuições dentro das condições e meios disponíveis para a fiscalização dos serviços, realizando acompanhamento in loco, manual, com planilhamento e registro fotográficos em todas as fases da execução. 
196.	Nesse sentido, a ausência de supervisora ensejou em falta de elementos técnicos necessários de topografia e de laboratório para a realização de uma inspeção com maior precisão, da mesma forma deveria haver troca de informações técnicas entre supervisora a supervisora contratada pelo Dnit e pelo município, conforme determinado no convênio. 
197.	Argumentou ainda que o levantamento realizado pelo Departamento de Engenharia e Construção do Exército não possui o devido registro técnico exigido pelos normativos, não havendo validade alguma, restando prejudicado o relatório final da TCE do Dnit, uma vez que foi realizado sem a devida habilitação e identificação dos profissionais que executaram os trabalhos. Nesse sentido é claro o artigo 13 da Lei 5.194/1966, in verbis: 
	"Art. 13. Os estudos, plantas, projetos, laudos e qualquer outro trabalho de engenharia, de arquitetura e de agronomia, quer público, quer particular, somente poderão ser submetidos ao julgamento das autoridades competentes e só terão valor jurídico quando seus autores forem profissionais habilitados de acordo com esta lei."
198.		Por fim, argumentou que restou comprovado que foram integralmente aplicados os R$ 16.739.471,18 conforme demonstrado no quadro resumo (peça 176, p. 23) , com detalhamento no Parecer Técnico e planilhas de medições anexas, diferentemente dos R$ 8.528.974,92, conforme apurado em levantamento realizado pela comissão de TCE/Dnit. 
Análise das alegações de defesa do Sr. Enedino Antunes Soares (peça 176) 
199.		A Prefeitura Municipal de Cuiabá, por meio do Secretário Municipal de Infraestrutura, Sr. Andelson Gil do Amaral, indicou o servidor Enedino Antunes Soares para acompanhamento e fiscalização das obras de pavimentação e drenagem de águas pluviais do Contorno Norte-Sul de Cuiabá, Rodovia BR 070/163/364, conforme Portaria 9/2006 de 31 de outubro de 2006 (peça 63, p. 38) .
200.		O Sr. Enedino Antunes Soares é engenheiro civil devidamente registrado no CREA, assim como teve a Anotação de Responsabilidade Técnica – ART emitida para a execução e fiscalização de obras e projetos da área da engenharia civil, contratado pela Secretaria Municipal de Infraestrutura de Cuiabá (peça 65, p. 61-62) .
201.		Embora houvesse a designação de um servidor para a fiscalização das obras, é sabido, conforme explicitado nos itens 157 – 176, que havia a necessidade e previsão convenial de se contratar uma empresa supervisora das obras do contorno Norte/Sul de Cuiabá – MT. O contrato com a empresa supervisora foi assinado em 3 de dezembro de 2007 e publicado no DOU 245, seção 3, de 21 de dezembro de 2007. No entanto, a Ordem de Serviço é datada de 17 de setembro de 2008, sendo que foi recebida pela empresa, no Rio de Janeiro, em 12 de fevereiro de 2009. 	Ademais, a empresa supervisora realizou apenas um levantamento nas obras do empreendimento nos meses de agosto e setembro de 2010, quando este já se encontrava paralisado, tornando evidente que os serviços foram realizados pela Construtora Conspavi sem o acompanhamento da empresa supervisora do contrato.
202.		Dessa forma, observa-se que o Sr. Enedino Antunes Soares foi o responsável pela fiscalização das obras, tendo o auxílio complementar do fiscal designado pelo Dnit, durante um período de praticamente 3 anos, sem o apoio da empresa supervisora. No entanto, o acompanhamento apenas pelo fiscal do contrato, sem suporte técnico, não é suficiente para uma adequada fiscalização contratual de uma obra do porte do rodoanel, de vulto considerável. Aliás, o Dnit e a própria prefeitura reconheceram a necessidade de contratação de empresa de supervisão, haja vista cláusula do convênio específica para isso. Dessa maneira, da forma como se encontrava a estrutura de controles da obra, é completamente desarrazoado esperar uma fiscalização efetiva do fiscal responsável, aumentando-se o risco de falhas na fiscalização ou, até mesmo, facilitando a ocorrência de fraudes. 
203.		Deixa-se assente a seguir marcos temporais que registram a celeuma da supervisão das obras: 
-	OS para a empresa Conspavi: 28/06/2006; (peça 62, p. 167) 
- 	encaminhamento do plano de trabalho referente a supervisão das obras da prefeitura ao Dnit: 02/08/2007; (peça 64, p. 87-91) 
- 	contratação supervisora: contrato foi assinado em 3/12/2007;
-	OS para a empresa supervisora (Concresolo) : 17/09/2008;
-	data de recebimento da ordem de serviço pela empresa supervisora: 12/02/2009;
-	levantamento efetuado pela supervisora: 08 e 09/2010. (peças 43-53) 
204.		Verifica-se que o responsável pela fiscalização do contrato tinha condições precárias de realizar seu trabalho, haja vista o grande porte da obra e a não contratação tempestiva da empresa supervisora. Entretanto, a ausência de empresa supervisora não teria impedido o fiscal de realizar alguns apontamentos acerca de serviços não realizados e pagos, tais como os apontados no Relatório de Auditoria Interna do Dnit 08/2008 (peça 1, p. 220-222) , relativos ao item “instalações de canteiro e acampamento”. 
205.		Nessa ocasião, não foram encontrados o “ambulatório/comunicação e transporte”, a “oficina”, o “depósito de cimento”, a “cozinha/refeitório/sala social”, a “área de produção coberta” e todas as dependências da usina. Destaque-se que a fiscalização correta desses itens não exigiria grande esforço por parte do fiscal, pois bastaria uma simples conferência visual para identificar a não existência deles no campo de obra. Não obstante a não execução desses itens do canteiro de obras, foram realizados os pagamentos pertinentes. 
206.		Poderia o Sr. Enedino Antunes Soares ter agido de forma diferente durante a fiscalização do empreendimento, negando-se a continuar na fiscalização por motivo de impossibilidade técnica ou ter-se manifestado contrariamente às medições realizadas. Pois, a medição é atestada pelo fiscal de contrato, embora possa ser baseada em relatórios periódicos elaborados pela contratada, registrando os levantamentos, cálculos e gráficos necessários à discriminação e determinação das quantidades dos serviços efetivamente executados. 
207.		Nesse sentido é o entendimento firmado no Acórdão 4711/2014-TCU-Primeira Câmara que a responsabilidade pelo débito por pagamento de serviços não executados, em quantidades superiores às executadas e que não atendem aos padrões de qualidade especificados nos projetos e normas técnicas, deve recair sobre o fiscal da obra, que tem o dever de acompanhar e atestar sua execução. 
208.		Se por um lado, a ausência da empresa supervisora da obra dificultou a correta fiscalização da execução dos serviços, por outro, a contratação de empresa para gerenciar ou auxiliar a fiscalização de obra pública não exclui a responsabilidade dos fiscais da Administração. Portanto, ainda que as condições de fiscalização da obra fossem precárias, tinha o Sr. Enedino Antunes Soares a incumbência de acompanhar corretamente os serviços executados, entretanto não o fez, conforme demonstrado anteriormente. 
209.		Em sua defesa, o Sr. Enedino Antunes Soares não trouxe documentos que pudessem comprovar a precariedade de condições para a execução do seu trabalho ou outros que pudessem comprovar a impossibilidade de se realizar a fiscalização do empreendimento ou a inexigibilidade de conduta diversa. Em vez disso, esforçou-se por argumentar contrariamente ao levantamento de campo realizado pelo Departamento de Engenharia de Construção do Exército. 
210.		Embora o Sr. Enedino Antunes Soares afirme que as alegações de dano ao erário sejam infundadas, pois se basearam apenas no relatório elaborado pelo Exército, intempestivo, quase três anos após a execução dos serviços, e sem o devido registro de Anotação de Responsabilidade Técnica, constata-se que os indicativos de eventuais problemas na aplicação dos recursos pactuados foram identificados pela SR/DNIT/MT após o encaminhamento da 4ª prestação de contas em 19/6/2009. Nessa ocasião, a prestação de contas citada foi devolvida para as correções e complementação de documentos e informações (Peça 2, p. 178) . 
211.		Em 27/5/2010, por meio do Memorando 1/2010, o fiscal do convênio informou que:
	existem serviços medidos com quantidades superiores aos encontrados em campo. Especificamente, o volume de terraplanagem apresenta-se inconsistente com o estágio atual da obra.  Senão vejamos: na 33° medição, o volume de compactação de aterros a 95% proctor normal é de 428.905,92 metros cúbicos e o volume dc compactação de aterros a 100% do proctor normal é de 349.647,37 metros cúbicos o que daria um volume de aterro de 778.553,29 metros cúbicos em cerca de 12 km (aproximadamente 65.000 metros cúbicos de aterro por quilómetro) . Volume esse bastante superior ao de campo.  Encontram-se ainda inconsistências semelhantes nos itens de aquisição e transporte de material betuminoso, drenagem e recuperação ambiental (medido 49,73%do total, entre outros''. 
212.		Portanto, os problemas envolvendo o pagamento de serviços medidos em quantidades superiores às encontradas em campo já estavam sendo identificados desde à época da execução do convênio, não cabendo o argumento de que apenas 3 anos depois da execução das obras que esses problemas teriam sido mensurados. 
213.		Além disso, o fato de o levantamento realizado pelo Departamento de Engenharia e Construção do Exército não possuir o registro técnico não invalida as conclusões obtidas por meio dele, pois a ausência de ART, de acordo com o art. 3º da Lei Federal nº 6.496/77, sujeitará o profissional ou a empresa à multa prevista na alínea ‘a’ do Art. 73 da Lei nº 5.194, de 24 DEZ 1966, e demais cominações legais.
214.		Sendo assim, não há a previsão legal para invalidação de serviços de engenharia prestados sem a Anotação de Responsabilidade Técnica. Além disso, os profissionais que fizeram o levantamento técnico (peça 194) são profissionais da área de engenharia registrados no CREA, portanto, estão habilitados de acordo com o artigo 13 da Lei 5.194/1966, não restando dúvidas quanto à validade jurídica do levantamento realizado. 
215.		Argumentou ainda que restou comprovado que foram integralmente aplicados os R$ 16.739.471,18 conforme demonstrado no quadro resumo (peça 176, p. 23) , com detalhamento no Parecer Técnico e planilhas de medições anexas, diferentemente dos R$ 8.528.974,92, conforme apurado em levantamento realizado pela comissão de TCE/Dnit. No entanto, utilizar como parâmetro as medições realizadas pela Prefeitura Municipal não comprovam a realização dos serviços, pois o dano foi apurado por meio das diferenças encontradas entre o que foi medido e pago e o que pôde ser encontrado executado em campo, para isso utilizou-se os quantitativos medidos pelo levantamento realizado pelo Exército e pela comissão de tomada de contas especial.	
216.		Sendo assim, o Sr. Enedino Antunes Soares não comprovou a realização dos serviços que foram pagos. Apenas apresentou planilha de demonstra a execução financeira, ou seja, evidencia os pagamentos que foram realizados baseados nas medições que não refletiram corretamente a quantidade de serviços executados. 
217.		Por consequência, diante do dano ao erário relativo a pagamentos por serviços não executados, cabe responsabilizar o Sr. Enedino Antunes Soares à restituição do dano ao erário, pois essa obrigação não advém da necessidade de se comprovar o desvio de conduta que tenha como consequência o locupletamento da sua parte, basta que se configure a conduta dolosa ou culposa, o dano e o nexo de causalidade entre a conduta e o dano. 
218.		A conduta, no mínimo culposa do Sr. Enedino Antunes Soares, está configurada pela negligência durante a fiscalização do empreendimento, pois, tendo condições de identificar, só para ilustrar, a não execução de ambulatório/comunicação e transporte”, a “oficina”, o “depósito de cimento”, a “cozinha/refeitório/sala social”, a “área de produção coberta” e todas as dependências da usina certos, não o fez, tendo como consequência o pagamento desses itens. 
219.		Ademais, ciente das dificuldades de se fiscalizar as obras desse porte, sem o auxílio de laboratórios, materiais topográficos entre outros itens essenciais à fiscalização, não relatou ou não tomou as medidas necessárias para impedir que tal situação prosseguisse. 
220.		Por fim, devido a essa conduta negligente, ocorreram diversos pagamentos por serviços que não foram executados, causando, via de consequência, dano ao erário. Não restando comprovadas excludentes de culpabilidade que pudessem afastar a responsabilidade do Sr.  Enedino Antunes Soares.
221.	Portanto, propõe-se rejeitar as alegações de defesa Enedino Antunes Soares, Fiscal de obras, pois não lograram afastar a responsabilidade a ele atribuída, sendo assim, deve ter suas contas julgadas irregulares 
Responsabilidade da Conspavi Construção e Pavimentação Ltda. (CNPJ 76.977.099/0001-48) 
222.	Regularmente citada, conforme detalhadamente explicado no item 19, a empresa Conspavi Construção e Pavimentação Ltda. não compareceu aos autos. Operam-se, portanto, os efeitos da revelia, dando-se prosseguimento ao processo, nos termos do art. 12, § 3º, da Lei 8.443/1992.
223.	Nos processos do TCU, a revelia não leva à presunção de que seriam verdadeiras todas as imputações levantadas contra os responsáveis, diferentemente do que ocorre no processo civil, em que a revelia do réu opera a presunção da verdade dos fatos narrados pelo autor. Dessa forma, a avaliação da responsabilidade do agente não pode prescindir da prova existente no processo ou para ele carreada.
224.	Ao não apresentar sua defesa, o responsável deixou de produzir prova da regular aplicação dos recursos sob sua responsabilidade, em afronta  às normas  que  impõem  aos gestores  públicos  a obrigação legal de apresentar os documentos que demonstrem  a correta utilização  das verbas públicas,  em observância ao contido no art. 93 do Decreto-Lei 200/67: “Quem quer que utilize dinheiros públicos terá de justificar seu bom e regular emprego na conformidade das leis, regulamentos e normas emanadas das autoridades administrativas  competentes.”
225.	Configurada sua revelia frente à citação deste Tribunal e inexistindo comprovação da boa e regular aplicação dos recursos transferidos, considerados os elementos existentes nos autos, não resta alternativa senão dar seguimento ao processo proferindo julgamento sobre os elementos até aqui presentes. De tal modo, será analisada a sua responsabilidade quanto ao dano causado pelo recebimento por serviços medidos a maior que os efetivamente realizados. 
226.		Nesse sentido, ficou assente que as irregularidades que ensejaram dano ao erário relativo ao recebimento por serviços não executados e remunerados com recursos do Dnit, por intermédio do Convênio TT-365/2005, conforme as considerações da comissão de tomada de contas especial e ajustes promovidos tendo em vista as análises realizadas nessa instrução, foram quantificadas resumidamente às peças 112 e 113.
227.		Porquanto, a responsabilização solidária do particular pelo dano resta sempre evidenciada quando, recebedor de pagamentos por serviços superfaturados ou não executados, contribui de qualquer forma para o cometimento do débito, nos termos do art. 16, § 2º, da Lei 8.443/1992. (Acórdão 2262/2015-TCU-Plenário, Relator Min. Benjamin Zymler) 
228.		Logo, propõe-se julgar irregulares as contas da empresa Conspavi Construção e Pavimentação Ltda. e condená-la, solidariamente aos demais responsáveis, ao pagamento do débito relativo ao dano causado pelo recebimento de pagamentos por serviços medidos a maior do que os que foram comprovadamente executados, conforme análise realizada nos itens anteriores. 
Quantificação do débito
229.	Relativamente ao quantitativo do débito, cada serviço que culminou em débito foi especificado nos itens 95 – 123 da peça 77 e corroborados na peça 115 (citação) . Além disso, as peças 112 e 113 resumem o quantitativo do dano causado, baseando-se nas considerações da comissão de tomada de contas especial. 
230.	Saliente-se que, conforme jurisprudência desse Tribunal, o ônus de comprovar a regularidade da integral aplicação de recursos públicos compete ao gestor, que deve fazê-lo por meio da apresentação de documentação idônea e hábil, que demonstre, de forma efetiva, a consecução do objeto pactuado. Esse entendimento está assentado nos seguintes julgados, dentre outros: 1.577/2014-TCU-2ª Câmara, rel. ANDRÉ DE CARVALHO; 6.716/2015-TCU-1ª Câmara, rel. AUGUSTO SHERMAN; 9.254/2015-TCU-2ª Câmara, rel. ANA ARRAES; 9.820/2015-TCU-2ª Câmara, rel.  RAIMUNDO CARREIRO; e 659/2016-TCU-2a Câmara, rel. MARCOS BEMQUERER. 
231.	Dessa forma, em sede de tomada de contas especial, a comprovação da aplicação dos recursos deve estar acompanhada de todos os elementos necessários e suficientes para conduzir ao convencimento da boa e regular utilização dos recursos públicos. Fato que não ocorreu na prestação de contas do Convênio TT – 365/2005, tampouco durante a apresentação da defesa dos responsáveis. 
232.	O débito em questão guarda consonância com as considerações da comissão de tomada de contas especial, baseada no levantamento produzido pelo Exército brasileiro. Cabe lembrar que outros dois documentos, além, é claro, das medições, tratam de levantamentos ou considerações a respeito dos serviços realizados, o relatório da empresa supervisora Concresolo, baseado em levantamento de campo após a paralisação das obras (peças 43-53) , e o Relatório Final da Seminfe (peças 54-58) , apresentado pelo fiscal da obra designado pela prefeitura, Sr. Enedino Antunes Soares, segundo consta, de acordo com as notas de serviço decorrentes do projeto executivo, e que chegaram a ser utilizados em tentativa de reaver da construtora recursos recebidos por serviços não realizados (peça 69, p. 233-382) .
233.	A tabela abaixo com os valores originais do débito e a data de ocorrência está de acordo com a tabela à peça 113:
	VALOR ORIGINAL (R$) 
	DATA DA OCORRÊNCIA
	NATUREZA DO SALDO

	186.309,49
	28/12/2006
	devedor

	104.619,00
	23/02/2007
	devedor

	-17.451,56
	26/04/2007
	credor

	-23.756,90
	12/06/2007
	credor

	-10.217,81
	23/07/2007
	credor

	-4.924,62
	18/09/2007
	credor

	47.501,77
	01/10/2007
	devedor

	287.750,12
	16/11/2007
	devedor

	-174.369,11
	17/12/2007
	credor

	55.443,91
	03/01/2008
	devedor

	73.184,98
	15/02/2008
	devedor

	572.297,23
	21/11/2009
	devedor

	1.014.961,41
	17/10/2008
	devedor

	1.800.796,45
	22/12/2008
	devedor

	989.869,88
	13/02/2009
	devedor

	-86.693,52
	17/04/2009
	credor

	746.381,13
	21/11/2008
	devedor

Valor atualizado até 6/9/2018: R$ 14.271.287,83 (peça 195) .
Pagamento à empresa Conspavi Construção e Participação Ltda. – ME (CNPJ: 36.946.218/0001-80) de despesas com gestão ambiental, contratadas por meio do Termo Aditivo nº 4 ao Contrato 18/2005, firmado pela municipalidade com a referida empresa, não previstas no Plano de Trabalho do Convênio TT 365/2005 aprovado pelo Departamento Nacional de Infraestrutura de Transportes (DNIT) .
234.	O município de Cuiabá foi citado, por meio de seus representantes legais, em virtude dos pagamentos de despesas com gestão ambiental à empresa Conspavi Construção e Participação Ltda. – ME, contratadas por meio do Termo Aditivo 4º ao Contrato 18/2005. 
Alegações de defesa do município de Cuiabá (peça 179) 
235.	O município alega primeiramente que, mesmo que inexista a previsão expressa acerca dos serviços de Gestão Ambiental no Plano de Trabalho, a Instrução Normativa STN nº 1, de 15 de janeiro de 2007, em seu artigo 8º, inciso IV, ressalva a possibilidade de utilização dos recursos para o custeio de implementação das medidas de preservação ambiental inerentes às Obras constantes do convênio. 
236.	Nesse sentido, ressaltou que a utilização dos recursos oriundos do DNIT para pagamento dos serviços ligados à gestão ambiental encontra autorização expressa na referida Instrução Normativa, específica para convênios. Assim, não restou configurada a eventual destinação irregular do dinheiro público na situação em apreço. 
237.	Além disso, foi relatado que, na verdade, o município repassou valores a mais do que o pactuado no convênio referente à contrapartida, pois segundo o Relatório Técnico da Controladoria e Contabilidade do Município de Cuiabá realizado à época, foi evidenciado que o município repassou cerca de R$ 1.043.275,01, equivalente a 14,56% dos recursos repassados pelo DNIT até o momento, sendo que o pactuado era 10% de contrapartida. 
238.	Desse modo, não há se falar má-fé por parte do município na utilização dos recursos do convênio para a realização dos pagamentos de serviços de gestão ambiental, haja vista que eram imprescindíveis à viabilização da execução do objeto do convênio. 
239.	Por fim, o município requer que seja afastada a irregularidade a ele imputada, uma vez que não restou evidenciado qualquer locupletamento ilícito, devendo, se for o caso, compensar com os valores aplicados pelo município além dos 10% previstos como contrapartida. 
240.	Caso a irregularidade não seja afastada, que os valores devido à União sejam restituídos pelos efetivos responsáveis à época do suposto dano causado, uma vez que a referida despesa não ocorreu na Administração do subscritor e porque os cofres municipais não podem sofrer prejuízos em razão da malversação do dinheiro público, eventualmente, causa pelos gestores à época.
Análise das alegações de defesa do município de Cuiabá
241.	As medições com gestão ambiental referem-se ao período de execução de 1/6/2008 a 30/4/2009, tendo a última medição (11ª medição de gestão ambiental) datado de 5/5/2009 (peças 37 e 38) e foram assinadas pelos Srs. Orozimbo José A. Guerra Neto, Diretor de Obras, e Enedino Antunes Soares, fiscal do contrato (peças 37 e 38) . As medições totalizaram o montante de R$ 1.520.831,29, sendo R$ 1.034.359,59 de repasse e R$ 486.471,70 de contrapartida. 
242.		O 4º Termo Aditivo ao Contrato 18/2005, firmado entre o Município de Cuiabá e a empresa Conspavi Construção e Participação Ltda.  (CNPJ 76.977.099/0001-48) , que incluiu os serviços extracontratuais de gestão e execução de programas ambientais, no montante de R$ 3.368.383,20, é datado de 9/6/2009 (peça 58, p. 32-34) . 
243.		Apesar da data das medições, a liquidação da despesa (o atesto para fins de pagamento) , também realizada pelos Srs. Orozimbo José A. Guerra Neto, Diretor de Obras, somente deu-se no período de 24 a 25/6/2009 (peça 39, p. 4, 6) .
244.		As ordens bancárias foram emitidas pelos Srs. Guilherme Frederico de Moura Muller, então Secretário Municipal de Fazenda, e Arnaldo Enrique de Almeida, então Secretário Adjunto de Finanças, sendo datadas de 24/6/2009 a 29/7/2009 (peça 39, p. 3, 8-11) .
245.	Dessa forma, por ocasião das medições não havia previsão contratual que as amparasse, entretanto, quando da liquidação da despesa de gestão ambiental (com o atesto das notas fiscais) , já havia sido firmado o 4º Termo Aditivo ao Contrato 18/2005 que previu tais despesas. 
246.	Tal situação fática (medição da execução de serviços sem previsão contratual) foi o que motivou, conforme explicitado nos itens 50 – 73, a inclusão do 4º Termo Aditivo ao Contrato 18/2005, caracterizado como burla ao dever de licitar (os serviços de gestão ambiental) , com violação ao art. 23, § 1º, da Lei 8.666/93, conforme entendimento do Relator (peça 85, p. 3, item 13) . Entretanto, os atos de liquidação da despesa e de seu pagamento foram realizados ao menos sob a aparência de legalidade do 4º Termo aditivo.
247.	De fato, verifica-se que os serviços de gestão ambiental eram essenciais à consecução das obras e deveriam ser contratados desde o início delas, a fim de minimizar os impactos ambientais negativos, além do cumprimento da legislação ambiental. 
248.	Para a realização desses serviços, foi firmado o Termo Aditivo ao Contrato 18/2005. Entretanto, esses serviços foram realizados, de fato, pela empresa Seiva Engenharia e Projetos Ambientais Ltda. – ME, inicialmente sem cobertura contratual. 
249.	Dessa forma, verifica-se que os serviços, em certa medida, foram realizados, além disso, não há elementos nos autos que apontam que não foram realizados ou de alguma forma tenham gerado dano ao erário. 
250.	O fato de terem, os gestores à época, utilizado os recursos financeiros do convênio para a contratação da gestão ambiental pode ter sido tomada de forma razoável, pois, por se tratar de serviço essencial ao prosseguimento das obras, faz sentido que esses serviços sejam custeados pelo concedente. 
251.	Ademais, não se pode comprovar que o Município de Cuiabá auferiu benefício decorrente da irregularidade cometida, pois os serviços de gestão ambiental, ainda que tenham sido corretamente prestados, são inerentes àquele momento da obra em específico, ou seja, esses serviços ambientais são prestados concomitantemente ao andamento das obras. 
252.	Dessa forma, não é razoável afirmar que o município auferiu benefícios inerentes de serviços ambientais referentes a uma obra que não foi concluída. Já que, caso as obras sejam retomadas, os serviços ambientais deverão ser novamente contratados para a execução das obras. Esse entendimento é corroborado pelo Acórdão 4727/2018-TCU-Segunda Câmara, Relator José Múcio, Acórdão 1651/2017-TCU-Plenário, Relator Walton Alencar, Acórdão 7503/2015-TCU-Primeira Câmara, Relator Walton Alencar. 
253.	Portanto, dada a natureza acessória dos serviços de gestão ambiental, não há se falar em responsabilização do Município de Cuiabá, sendo a responsabilidade pelo dano exclusiva dos agentes públicos envolvidos. 
254.	Sendo assim, propõe-se acolher as alegações de defesa do Município de Cuiabá-MT em virtude dos pagamentos de despesas com gestão ambiental à empresa Conspavi Construção e Participação Ltda. – ME, contratadas por meio do Termo Aditivo 4º ao Contrato 18/2005.
CONCLUSÃO
255.		Diante da revelia da empresa Conspavi Construção e Pavimentação Ltda. e inexistindo nos autos elementos que permitam concluir pela ocorrência de boa-fé ou de outros excludentes de culpabilidade em sua conduta, propõe-se que suas contas sejam julgadas irregulares e que condenada em débito, bem como que lhe seja aplicada a multa prevista no art. 57 da Lei 8.443/1992. (itens 218 – 224) 
256.	Relativamente à inclusão dos serviços extracontratuais de gestão e execução dos programas ambientais no Contrato 18/2005, por meio de aditivo, sem a realização de licitação específica, para viabilizar os pagamentos à empresa Seiva Engenharia e Projetos Ambientais Ltda. - ME, desprovidos de cobertura contratual, propõe-se acolher as razões de justificativa do Sr. Wilson Pereira dos Santos, haja vista que o Parecer 080/09/PAAL/PGM não menciona a necessidade de se fazer uma licitação específica para a contratação dos serviços de gestão ambiental e não há evidências que comprovem que o prefeito tinha conhecimento de que a empresa Seiva Engenharia e Projetos Ambientais Ltda. estava realizando os trabalhos de gestão ambiental antes de ser formalmente contratada. (itens 19 – 73) 
257.	No entanto, no que concerne ao Sr. Josué Souza Júnior, ex-Secretário Municipal de Infraestrutura, propõe-se rejeitar as suas razões de justificativas, uma vez que não foram suficientes para sanear a irregularidade a ele atribuída, de modo que suas contas devem ser julgadas irregulares. Propõe-se, ainda, em atendimento ao disposto no parágrafo único do art. 19 da Lei 8.443/1992, a aplicação da multa prevista no art. 58, inciso I, do mesmo normativo legal, pois há evidências de que era conhecedor das atividades no canteiro de obras da empresa Seiva Engenharia e Projetos Ambientais Ltda., mesmo sem a devida cobertura contratual. (itens 19 – 73) 
258.	Por sua vez, no que concerne à elaboração e à anuência ao Parecer 080/09/PAAL/PGM, omisso sobre a necessidade de efetuar avaliação técnica e econômica da possibilidade de parcelamento do objeto (e realização de licitação específica para os serviços de gestão ambiental) , dando cumprimento ao estabelecido no art. 23, § 1º, da Lei 8666/93, e pela decorrente subscrição do 4º Termo aditivo ao contrato 18/2005; propõe-se acolher as razões de justificativas expostas pelo Sr. Luiz Estevão Torquato da Silva e pelo Sr. José Antônio Rosa, pelo fato de não se poder afirmar que ambos soubessem que a empresa Seiva Engenharia e Projetos Ambientais Ltda. - ME já estivesse realizando os serviços ambientais necessários às obras, fazendo com que a formalização do 4º Termo Aditivo ao Contrato 18/2005 fosse, de fato, uma simulação, tornando-se apenas um instrumento de constituição de direitos e obrigações entre a Prefeitura de Cuiabá e a empresa Conspavi Construção e Participação Ltda., quando em verdade teve por objetivo viabilizar os pagamentos à empresa Seiva Engenharia e Projetos Ambientais Ltda. - ME, desprovidos de cobertura contratual. (itens 74 – 129) 
259.	No que tange aos pagamentos por serviços não executados, remunerados com recursos do Departamento Nacional de Infraestrutura de Transportes (Dnit) no âmbito do Convênio TT – 365/2005, propõe-se rejeitar as alegações de defesa dos Srs. Wilson Pereira dos Santos, ex-Prefeito, Josué de Souza Júnior, ex-Secretário Municipal de Infraestrutura, e Enedino Antunes Soares, Fiscal de obras, pois não lograram afastar a responsabilidade a eles atribuídas, sendo assim, devem ter suas contas julgadas irregulares. 
260.	Relativamente ao município de Cuiabá que foi citado em virtude dos pagamentos de despesas com gestão ambiental à empresa Conspavi Construção e Participação Ltda. – ME, contratadas por meio do Termo Aditivo 4º ao Contrato 18/2005, dado o fato de não se poder comprovar que o Município de Cuiabá tenha auferido benefício decorrente da irregularidade cometida, pois os serviços de gestão ambiental, ainda que tenham sido corretamente prestados, são inerentes àquele momento da obra em específico, propõe-se acolher suas alegações de justificativa. (itens 232 – 252) 
261.		Os argumentos de defesa tampouco lograram afastar o débito imputado aos responsáveis. Ademais, inexistem nos autos elementos que demonstrem sua boa-fé ou a ocorrência de outros excludentes de culpabilidade. Desse modo, suas contas devem, desde logo, ser julgadas irregulares, nos termos do art. 202, § 6º, do Regimento Interno/TCU, procedendo-se à sua condenação em débito e à aplicação da multa prevista no art. 57 da Lei 8.443/1992. (Itens 130 – 229) 
PROPOSTA DE ENCAMINHAMENTO
262.		Diante do exposto, submetemos os autos à consideração superior, propondo ao Tribunal:
262.1.	considerar revel para todos os efeitos a empresa Conspavi Construção e Pavimentação Ltda. (CNPJ 76.977.099/0001-48) , dando-se prosseguimento ao processo, nos termos dos arts. 12, § 3º, da Lei 8.443/1992 e 202, § 8º, do Regimento Interno do TCU;
262.2.	com fundamento nos arts. 1º, inciso I, 16, inciso III, alíneas “b” e “c”, e §§ 1º e 2º da Lei 8.443/1992 c/c os arts. 19 e 23, inciso III, da mesma Lei, e com arts. 1º, inciso I, 209, incisos II e III, e §§ 1º e 5º, 210 e 214, inciso III, do Regimento Interno, que sejam julgadas irregulares as contas dos Srs. Wilson Pereira dos Santos (CPF XXX.013.701-XX) , então Prefeito Municipal de Cuiabá, Enedino Antunes Soares (CPF XXX.035.961-XX) , então fiscal das obras, Josué de Souza Júnior, ex-Secretário Municipal de Infraestrutura, e Conspavi Construção e Pavimentação Ltda. (CNPJ 76.977.099/0001-48) , condenando-os solidariamente ao pagamento das quantias a seguir especificadas, com a fixação do prazo de quinze dias, a contar das notificações, para comprovarem, perante o Tribunal (art. 214, inciso III, alínea “a”, do Regimento Interno) , o recolhimento das dívidas aos cofres do Departamento Nacional de Infraestrutura de Transportes, atualizadas monetariamente e acrescidas dos juros de mora, calculados a partir das datas discriminadas, até a data dos recolhimentos, na forma prevista na legislação em vigor abatendo-se, na oportunidade, os valores já ressarcidos.
	VALOR ORIGINAL (R$) 
	DATA DA OCORRÊNCIA
	NATUREZA DO SALDO

	186.309,49
	28/12/2006
	devedor

	104.619,00
	23/02/2007
	devedor

	-17.451,56
	26/04/2007
	credor

	-23.756,90
	12/06/2007
	credor

	-10.217,81
	23/07/2007
	credor

	-4.924,62
	18/09/2007
	credor

	47.501,77
	01/10/2007
	devedor

	287.750,12
	16/11/2007
	devedor

	-174.369,11
	17/12/2007
	credor

	55.443,91
	03/01/2008
	devedor

	73.184,98
	15/02/2008
	devedor

	572.297,23
	21/11/2009
	devedor

	1.014.961,41
	17/10/2008
	devedor

	1.800.796,45
	22/12/2008
	devedor

	989.869,88
	13/02/2009
	devedor

	-86.693,52
	17/04/2009
	credor

	746.381,13
	21/11/2008
	devedor

Valor atualizado até 6/9/2018: R$ 14.271.287,83 (peça 195) .
262.3.	aplicar aos Srs. Wilson Pereira dos Santos (CPF XXX.013.701-XX) , Enedino Antunes Soares (CPF XXX.035.961-XX) , Josué de Souza Júnior (CPF XXX.599.701-XX) e à empresa Conspavi Construção e Pavimentação Ltda. (CNPJ 76.977.099/0001-48) , individualmente, a multa prevista no art. 57 da Lei 8.443/1992 c/c o art. 267 do Regimento Interno, com a fixação do prazo de quinze dias, a contar das notificações, para comprovarem, perante o Tribunal (art. 214, inciso III, alínea “a”, do Regimento Interno) , o recolhimento das dívidas aos cofres do Tesouro Nacional, atualizadas monetariamente desde a data do acórdão até a dos efetivos recolhimentos, se forem pagas após o vencimento, na forma da legislação em vigor;
262.4.		com fundamento nos arts. 1º, inciso I, 16, inciso I, 17 e 23, inciso I, da Lei 8.443/1992 c/c os arts. 1º, inciso I, 207 e 214, inciso I, do Regimento Interno, que sejam julgadas regulares as contas dos Srs. Luiz Estevão Torquato da Silva (CPF XXX.144.451-XX) , José Antônio Rosa (CPF XXX.248.421-XX) e do Município de Cuiabá (CNPJ 03.533.064/0001-46) , dando sê-lhes quitação plena.
262.5.	acolher as razões de justificativa do Sr. Wilson Pereira dos Santos (CPF XXX.013.701-XX) , então Prefeito Municipal de Cuiabá, quanto à ausência de licitação específica para a contratação de serviços ambientais e a inclusão desses serviços ilicitamente no Contrato 18/2005;
262.6.	rejeitar as razões de justificativa do Sr. Josué Souza Júnior (CPF XXX.599.701-XX) , ex-Secretário Municipal de Infraestrutura, quanto à ausência de licitação específica para a contratação de serviços ambientais e a inclusão desses serviços ilicitamente no Contrato 18/2005;
262.7.	aplicar ao Sr. Josué Souza Júnior (CPF XXX.599.701-XX) , individualmente, a multa prevista no art. 58, inciso II, da Lei 8.443/1992 c/c o art. 268, inciso I, do Regimento Interno, fixando-lhe o prazo de 15 (quinze) dias, a contar da notificação, para comprovar, perante o Tribunal (art. 214, inciso III, alínea “a”, do Regimento Interno) , o recolhimento da dívida aos cofres do Tesouro Nacional, atualizada monetariamente desde a data do presente acórdão até a do efetivo recolhimento, se for paga após o vencimento, na forma da legislação em vigor;
262.8.	autorizar, desde logo, nos termos do art. 28, inciso II, da Lei 8.443/1992, a cobrança judicial da) , dívidas caso não atendidas as notificações;
262.9.	dar ciência à Prefeitura Municipal de Cuiabá que o 4º Termo Aditivo ao Contrato 18/2005 viola o entendimento expresso no Acórdão 4204/2014-TCU-Segunda Câmara (item 45) ;
262.10.	encaminhar cópia da deliberação ao Procurador-Chefe da Procuradoria da República em Mato Grosso, nos termos do § 3º do art. 16 da Lei 8.443/1992 c/c o § 7º do art. 209 do Regimento Interno do TCU, para adoção das medidas cabíveis; e a todos os responsáveis, comunicando-lhes que o relatório e o voto que a fundamentarem podem ser acessados por meio do endereço eletrônico www.tcu.gov.br/acordaos e que, caso haja interesse, o Tribunal pode enviar-lhe cópia desses documentos sem qualquer custo.”
7.	O titular da unidade técnica aquiesceu à referida proposta (peça 197) .
8.	O Ministério Público junto ao TCU manifestou-se de acordo com a proposta da unidade técnica (peça 199) :
	É o relatório.

Nasser Rajab (111536/OAB-SP) e outros, representando Wilson Pereira dos Santos; Luiz José Ferreira (8212/OAB-MT), representando Enedino Antunes Soares; José Antonio Rosa (5493/OAB-MT), representando Josué de Souza Júnior; Edinei Ronque (15.937/OAB-MT), representando Laércio Coelho Pina.

Procurador Júlio Marcelo de Oliveira.

TOMADA DE CONTAS ESPECIAL. SUPOSTAS IRREGULARIDADES NA EXECUÇÃO DE CONVÊNIO E CONTRATO PARA A IMPLANTAÇÃO E CONSTRUÇÃO DO CONTORNO NORTE/SUL DE CUIABÁ/MT. MEDIÇÃO E PAGAMENTO DE SERVIÇOS NÃO EXECUTADOS. PAGAMENTO DE SERVIÇOS DE GESTÃO AMBIENTAL NÃO PREVISTOS NO PLANO DE TRABALHO DO CONVÊNIO COM RECURSOS FEDERAIS. ADITIVO CONTRATUAL PARA EXECUTAR SERVIÇOS DE GESTÃO AMBIENTAL, NÃO PREVISTOS NO EDITAL. AUSÊNCIA DE PARCELAMENTO E FUGA AO DEVER DE LICITAR. CITAÇÃO E AUDIÊNCIA. ALEGAÇÕES DE DECADÊNCIA DA TOMADA DE CONTAS ESPECIAL, ILEGITIMIDADE PASSIVA, NÃO COMPROVAÇÃO DE LIQUIDAÇÃO IRREGULAR DAS DESPESAS E AUSÊNCIA DE PREJUÍZO. ALEGAÇÕES DE DEFESA APRESENTADAS APTAS A DEMONSTRAR QUE A EXECUÇÃO DE GESTÃO AMBIENTAL COM RECURSOS DA AVENÇA IMPLICA DESVIO DE OBJETO E NÃO CONFIGURA PREJUÍZO. DEMAIS IRREGULARIDADES CONFIRMADAS. AFASTAMENTO DA RESPONSABILIDADE DO MUNICÍPIO E DO PROCURADOR GERAL DO MUNICÍPIO. CONTAS IRREGULARES DOS DEMAIS RESPONSÁVEIS. DÉBITO E MULTAS. CIÊNCIA.

TOMADA DE CONTAS ESPECIAL (TCE)

Secretaria do TCU no Estado de Mato Grosso (Sec-MT).

Cuidam os autos de tomada de contas especial instaurada pelo Departamento Nacional de Infraestrutura de Transportes em razão de supostas irregularidades na execução do Convênio-TT 365/2005-00 (Siafi 575539/2005) , celebrado com a Prefeitura Municipal de Cuiabá-MT.
2.	A aludida avença foi assinada em 30/12/2005 no valor total de R$ 41.652.198,79 e teve por objeto a implantação e construção do Contorno Norte/Sul de Cuiabá/MT, sub-trecho entroncamento BR-070/163/364 – Rio Cuiabá, extensão de 39,71 km, em Cuiabá. 
3.	Para a consecução do empreendimento, o Município de Cuiabá/MT, representado pelo Prefeito Municipal, pelo Procurador-Geral e pelo Secretário de Infraestrutura, assinou, previamente à celebração do convênio, o Contrato 18/2005, em 10/6/2005, no valor total de R$ 46.639.398,74. 
4.	Após a conclusão do plano de trabalho, o ajuste foi reduzido para R$ 41.652.198,79, consoante informações trazidas no Relatório de Auditoria do Dnit. Segundo apurado pela CGU, após a aprovação do projeto executivo o valor previsto para a obra foi alterado para R$ 50.618.341,24 (peça 2, p. 169) , não havendo, todavia, notícia acerca da aprovação de termo aditivo ao contrato.
5.	Na fase interna da tomada de contas especial, foram apontados os seguintes indícios de irregularidades na execução da avença:
a)	pagamento de despesas não inseridas no plano de trabalho e/ou não justificadas, a saber: serviços de gestão ambiental; repasse, sem amparo legal, de valores ao Tribunal de Justiça do Mato Grosso; repasse injustificado de valores à empresa Três Irmãos Engenharia; e pagamento indevido de ISS e INSS em função dos dois últimos dispêndios; 
b)	pagamento de serviços com preços unitários superiores aos de referência — SICRO 2; e
c)	pagamento de serviços não executados;
6.	Após a realização de medidas saneadoras preliminares, a unidade técnica entendeu que não havia sido confirmada a ocorrência de prejuízo ao Erário em razão do sobrepreço verificado no contrato, considerando as quantidades executadas até a 18ª Medição. Conforme o diretor da Secex/MT:
“58.  Apesar dessa comparação [a realizada no relatório de tomada de contas especial do Dnit] permitir estimar o sobrepreço no convênio, não permite a imputação de qualquer débito, uma vez que as quantias previstas não foram efetivamente executadas. Para esse fim (quantificação do superfaturamento decorrente dos sobrepreços no convênio) há a necessidade de comparar o valor da última medição com os quantitativos efetivamente executados (considerando os quantitativos da última medição – 18ª medição – com os quantitativos corrigidos pela Comissão de Tomada de Contas Especial o valor da 18ª medição totaliza R$ 16.822.140,56) com a mesma medição realizada com os preços unitários do Sicro 2 (que totaliza R$ 17.055.428,99) . Feita tal comparação, verifica-se um preço R$ 233.288,43 menor que o valor da medição com os preços adotados pela Comissão de Tomada de Contas Especial, isto é, um valor cerca 1,37% menor que o valor da 18ª medição entendido como correto pela Comissão de Tomada de Contas Especial (peça 92) .
59. Isso posto, não há superfaturamento (na 18ª medição) decorrente do sobrepreço no contrato original. Por essa razão o cálculo do dano ao Erário foi alterado para excluir tal superfaturamento (na peça a 112, a linha 5, destacada em verde, foi igualada à linha 4) .”  (grifo acrescido) . 
7.	Dessa forma, persistiram como irregularidades apenas as ocorrências listadas nas letras “a” e “c” supra. Diante desse substrato fático, acolhi a análise preliminar da Secex/MT e determinei a realização das seguintes medidas processuais:
7.1.	Citação do município de Cuiabá em razão do “pagamento à empresa Conspavi Construção e Participação Ltda. – ME (CNPJ:  36.946.218/0001-80) de despesas com gestão ambiental, contratadas por meio do Termo Aditivo nº 4 ao Contrato 18/2005, firmado pela municipalidade com a referida empresa, não previstas no Plano de Trabalho do Convênio TT 365/2005 aprovado pelo Departamento Nacional de Infraestrutura de Transportes (DNIT) , a seguir discriminadas (item 4-32) , tendo a entidade se beneficiado da aplicação irregular dos recursos da avença”;
7.1.1.	Valor do Débito:
	VALOR ORIGINAL (R$) 
	DATA DA OCORRÊNCIA

	  442.105,65 
	25/6/2009

	  545.108,17 
	26/6/2009

	  47.145,77 
	29/7/2009

7.2.	Citação dos seguintes responsáveis tendo em vista o dano ao Erário decorrente de pagamentos de serviços não executados:
7.2.1.	Sr. Wilson Pereira dos Santos, ex-Prefeito Municipal de Cuiabá/MT, pela “omissão no dever de estabelecer adequados controles internos para as obras de forma a reduzir os riscos do empreendimento a níveis aceitáveis, viabilizando o atingimento dos objetivos do convênio de forma eficiente e efetiva. Especialmente a omissão de supervisão das obras, conforme previsto no item 2, da Cláusula Terceira, do Termo de Convênio TT – 365/2005, desde o seu início e ao longo de toda a execução das obras. Ao não fazê-lo, assumiu os riscos da falta de controle do empreendimento, especialmente o risco de medir e pagar por serviços que efetivamente não foram executados”;
7.2.2.	Sr. Josué de Souza Júnior, ex-Secretário Municipal de Infraestrutura, pela mesma conduta especificada no subitem anterior; 
7.2.3.	Conspavi Construção e Pavimentação Ltda - ME., por “não executar parte dos serviços medidos ou executá-los em desacordo com o contrato / convênio e receber pelos mesmos”;
7.2.4.	Sr. Enedino Antunes Soares, fiscal do contrato, por “atestar as medições da obra em quantitativos desconformes aos levantamentos realizados e aos serviços previstos nas planilhas do convênio / contrato”;
7.2.5.	Valor do Débito:
	VALOR ORIGINAL (R$) 
	DATA DA OCORRÊNCIA
	NATUREZA DO SALDO

	186.309,49
	28/12/2006
	Devedor

	104.619,00
	23/2/2007
	Devedor

	-17.451,56
	26/4/2007
	Credor

	-23.756,90
	12/6/2007
	Credor

	-10.217,81
	23/7/2007
	Credor

	-4.924,62
	18/9/2007
	Credor

	47.501,77
	1/10/2007
	Devedor

	287.750,12
	16/11/2007
	Devedor

	-174.369,11
	17/12/2007
	Credor

	55.443,91
	3/1/2008
	Devedor

	73.184,98
	15/2/2008
	Devedor

	572.297,23
	21/11/2009
	Devedor

	1.014.961,41
	17/10/2008
	Devedor

	1.800.796,45
	22/12/2008
	Devedor

	989.869,88
	13/2/2009
	Devedor

	-86.693,52
	17/4/2009
	Credor

	746.381,13
	21/11/2008
	Devedor

7.3.	Audiência dos seguintes agentes administrativos:
7.3.1.	dos Srs. Wilson Pereira dos Santos, então Prefeito Municipal, e Josué Souza Júnior, então Secretário Municipal de Infraestrutura (itens 43.1 a 43.1.2) :
a)	“pela inclusão dos serviços extracontratuais de gestão e execução dos programas ambientais no Contrato 18/2005, realizada por meio 4º Termo Aditivo ao Contrato 18/2005, com violação ao disposto no art. 24, § 1º, da Lei 8.666/93 (por não ter efetuado a licitação específica para a contratação de empresa para a realização dos referidos serviços, incluindo-os em um contrato de construção rodoviária) ”; e
b)	“pela formalização do 4º Termo Aditivo ao Contrato 18/2005 com aparência de constituição de direitos e obrigações entre a Prefeitura de Cuiabá e a empresa Conspavi Construção e Participação Ltda., quando, em verdade, o termo aditivo teve por objetivo viabilizar os pagamentos à empresa Seiva Engenharia e Projetos Ambientais Ltda. - ME, já anteriormente executados sem desprovidos de cobertura contratual”;
7.3.2. 	do Sr. José Antônio Rosa, então Procurador Geral do Município de Cuiabá, “pela anuência ao Parecer 080/09/PAAL/PGM, omisso sobre a necessidade de efetuar avaliação técnica e econômica da possibilidade de parcelamento do objeto (e realização de licitação da específica para os serviços de gestão ambiental) , dando cumprimento ao estabelecido no art. 23, § 1º, da Lei 8666/93, e pela decorrente subscrição do 4º Termo Aditivo ao contrato 18/2005 (item 43.2) ”;
7.3.3. 	do Sr. Luiz Estevão Torquato da Silva, então Procurador de Assuntos Administrativo e Legislativo, “pela omissão em seu Parecer 080/09/PAAL/PGM de qualquer registro sobre a  necessidade de efetuar avaliação técnica e econômica da possibilidade de parcelamento do objeto (e realização de licitação da específica para os serviços de gestão ambiental) , dando cumprimento ao estabelecido no art. 23, § 1º, da Lei 8666/93 (item 43.3) ”.
8.	Os responsáveis alegaram o seguinte acerca do pagamento de serviços não executados com recursos do Dnit no âmbito do Convênio TT – 365/2005 e do Contrato 18/2005:
8.1	Srs. Wilson Pereira dos Santos, então Prefeito Municipal de Cuiabá/MT, e Josué de Souza Júnior, então Secretário Municipal de Infraestrutura do Município de Cuiabá/MT:
a)	a alegação de dano ao Erário é infundada, pois está embasada em relatório elaborado pelo Departamento de Engenharia e Construção do Exército, intempestivo, pois foi realizado 3 anos após a execução dos serviços, não contemplando todos os serviços executados, muito menos todo o trecho da obra; 
b)	o trabalho não teve o devido registro de Anotação de Responsabilidade Técnica – ART; por esse motivo, o levantamento realizado pelo DEC/Exército não possui validade, uma vez que foi realizado sem a devida habilitação e identificação dos profissionais que executaram os trabalhos;
c)	em 31/10/2006, foi nomeado o servidor e engenheiro civil, Enedino Antunes Soares, para acompanhamento e fiscalização dos serviços objeto do Contrato 18/2005, que teve ordem de serviço emitida em 28/6/2006;
d)	o município pleiteou junto ao Dnit a celebração de termo aditivo para inclusão do serviço de supervisão; porém, apenas em 25/8/2008, a Superintendência do Dnit informou ao prefeito que a solicitação de aditivo não fora aprovada, devendo o convenente arcar com os custos advindos desses serviços;
e)	segundo o Acórdão 1989/2013-TCU-Plenário, a responsabilidade pela contratação do serviço de supervisão também era do concedente;
f)	a avença foi executada conforme o plano de trabalho, como atestam os documentos juntados nas peças 171 a 175, que contêm os quantitativos do projeto executivo e os serviços levantados “in loco”;
g)	após a aprovação do projeto executivo (Portaria 174, de 12/12/2009) , foi necessário o encaminhamento de novo plano de trabalho a fim de adequá-lo aos novos quantitativos e regulamentar a formalização de Termo Aditivo de valor de R$ 8.966.142,45, passando o valor total para R$ 50.618.341,24; e
h)	devido ao grande lapso temporal entre a análise e aprovação do projeto executivo, por parte do Dnit, não foi possível a formalização tempestiva do termo aditivo para a adequação do plano de trabalho; assim, somente a partir da 16ª medição, passaram a ser utilizados os quantitativos do novo projeto executivo que foi aprovado somente em 21/12/2009.
8.2.	Sr. Enedino Antunes Soares, então fiscal do contrato:
a)	não foi descrito ou apontado nenhum ato praticado pelo servidor que possa ser considerado irregular;
b) 	os mesmos argumentos indicados nas letras “a” e “b” do subitem anterior;
c)	as alegações de dano ao Erário foram infundadas, pois embasaram-se apenas no relatório elaborado pelo Departamento de Engenharia e Construção do Exército, intempestivo, pois foi realizado 3 anos após a realização dos serviços, não contemplando todos os serviços executados, muito menos todo o trecho da obra;
d)	a obra, no trecho medido e pago, foi realizada de acordo com a técnica prevista, as medições seguiram os procedimentos normais, bem como a fiscalização ocorreu de forma regular;
e)	os tipos contidos na Lei de Improbidade Administrativa dependem do dolo, decorrente da vontade de o agente público causar dano ou prejuízo à administração pública;
f)	para a melhor fiscalização das obras e seguindo o que previa o instrumento convenial, o município pleiteou junto ao Dnit a celebração de termo aditivo ao Convênio TT 365/2005 para a inclusão do serviço de supervisão;
g)	 o mesmo argumento trazido na letra “e” do subitem anterior;
h)	realizou suas atribuições dentro das condições e meios disponíveis para a fiscalização dos serviços, realizando acompanhamento in loco, manual, com planilhamento e registro fotográficos em todas as fases da execução; e
i)	a ausência de supervisora ensejou em falta de elementos técnicos necessários de topografia e de laboratório para a realização de uma inspeção com maior precisão.
8.3.	Conspavi Construção e Pavimentação Ltda., responsável pela execução do contrato: não compareceu aos autos.
9.	o Município de Cuiabá/MT alegou o seguinte acerca do “pagamento à empresa Conspavi Construção e Participação Ltda. – ME (CNPJ: 36.946.218/0001-80) de despesas com gestão ambiental, contratadas por meio do Termo Aditivo nº 4 ao Contrato 18/2005, firmado pela municipalidade com a referida empresa, não previstas no Plano de Trabalho do Convênio TT 365/2005”:
a)	apesar de inexisir previsão expressa acerca dos serviços de Gestão Ambiental no Plano de Trabalho, a Instrução Normativa STN 1/1997 ressalva a possibilidade de utilização dos recursos para o custeio de implementação das medidas de preservação ambiental inerentes às obras constantes do convênio;
b)	o município repassou cerca de R$ 1.043.275,01, equivalente a 14,56% dos recursos repassados pelo Dnit até o momento, sendo que o pactuado era 10% de contrapartida; e
c)	não restou evidenciado qualquer locupletamento ilícito, devendo, se for o caso, compensar com os valores aplicados pelo município além dos 10% previstos como contrapartida. 
10.	Os responsáveis alegaram o seguinte acerca da “ausência de licitação específica para a contratação de serviços ambientais e a inclusão desses serviços ilicitamente no Contrato 18/2005”:
10.1.	Sr. Wilson Pereira dos Santos, então Prefeito Municipal de Cuiabá: 
a)	houve prescrição no presente caso, pois renunciou ao cargo de Prefeito em 31/3/2010, sendo que o prazo para o exercício do controle externo se esgotou em 31/1/2015, nos termos do art. 23 da Lei 8.429/1992 e a tese fixada pelo Superior Tribunal de Justiça (STJ) exposta no Informativo 581 daquele tribunal; 
b)	não praticou nenhum ato irregular, pois a realização do procedimento licitatório cabia a instâncias hierárquicas inferiores; 
c)	não foi demonstrada a prática de nenhum ato deliberado a fim de retardar a contratação da supervisão da obra;
d)	no caso dos serviços de gestão ambiental, consta apenas seu nome e assinatura do 4º Termo Aditivo, e isto é obrigatório em todos os contratos do município e suas alterações;
e)	inexiste dano ao Erário, pois ocorreu a devida contratação do serviço complementar de gestão ambiental e de supervisão das obras, que foram prontamente executados;
f)	agiram na crença de que as despesas ambientais eram consistentes com o objeto do convênio; a equipe técnica demandante do aditivo atuou no propósito de garantir a plena efetivação dos serviços com eficiência e eficácia dentro do plano de trabalho proposto; 
g)	o parcelamento dos serviços para a implantação do programa de gestão ambiental implicaria acréscimos nos custos desses serviços, pois seria necessária “mobilização própria com estrutura administrativa e técnica para acompanhamento de cada projeto constante do referido programa, tais como engenheiro ambiental, técnicos, auxiliares e etc”; e
h)	houve a devida previsão no edital, conforme exigências legais, dos serviços ambientais necessários para a operação das obras rodoviárias; durante a execução do empreendimento se fez necessária a inclusão de gestão ambiental aos serviços de controle, recuperação e proteção ao meio ambiente no intuito de prevenir e/ou minimizar riscos ambientais; tal inclusão configura fato do príncipe, de forma que a alteração contratual pode ser enquadrada no art. 65, inciso I, alínea “a”, da Lei 8.666/1993.
10.2.	Sr. Josué Souza Júnior, então Secretário Municipal de Infraestrutura de Cuiabá/MT:
a)	 houve prescrição no presente caso, pois foi exonerado da função a pedido em 9/10/2009, sendo que o prazo para o exercício do controle externo se esgotou em 10/10/2014, nos termos do art. 23 da Lei 8.429/1992 e a tese fixada pelo Superior Tribunal de Justiça (STJ) exposta no Informativo 581 daquele tribunal; e
b)	os mesmos fundamentos expostos nas letras “b”, “c” e “e”.
10.3.	  Sr. Luiz Estevão Torquato da Silva, então Procurador de Assuntos Administrativo e Legislativo do Município de Cuiabá/MT:
a)	 houve prescrição no presente caso, pois já transcorreram mais de cinco anos desde a ocorrência dos fatos, conforme a jurisprudência do STJ;
b)	analisou a demanda sob a ótica constitucional e legal, sempre eivado de boa-fé, tendo se baseado nas informações fornecidas, não podendo ser inquinada a pecha de omissão;
c)	o objeto do Edital 3/2005 compreendia ações complexas, diversas com reflexos diretos no patrimônio natural, daí porque a opção pelo não desdobramento, a fim de obter melhores resultados; e
d)	não houve dolo, má-fé, desvio de finalidade e prejuízo ao Erário; e a gestão ambiental foi realizada a contento.
10.4.	Sr. José Antônio Rosa, então Procurador Geral do Município de Cuiabá/MT:
a)	houve prescrição no presente caso, pois foi exonerado da função em 14/8/2009, sendo que o prazo para o exercício do controle externo se esgotou em 14/8/2014, nos termos do art. 23 da Lei 8.429/1992 e a tese fixada pelo Superior Tribunal de Justiça (STJ) exposta no Informativo 581 daquele tribunal; o TRF da 1ª Região reconheceu a ocorrência de prescrição em razão de supostos atos ilícitos imputados ao responsável na Concorrência Pública 3/2005 (processo 0018209-28.2014.4.4.01.3600) ;
b)	sua responsabilidade deve ser excluída, pois seus atos no exercício da profissão são invioláveis;
c)	apenas anuiu ao parecer exarado pela Procuradoria de Assuntos Administrativos e Legislativos – PAAL, tendo assinado o contrato em conjunto com o prefeito municipal e o secretário de infraestrutura;
d)	o aditivo incluindo os serviços de gestão ambiental foi realizado para garantir que não houvesse dano ao empreendimento; 
e)	era imprescindível a manutenção de toda a execução sob a gestão da empresa vencedora do certame, a fim de garantir plena efetivação dos serviços com eficiência e eficácia do plano de trabalho proposto; e
f)	a inclusão dos serviços de gestão ambiental não alterou o objeto inicialmente convencionado, garantindo a continuidade da execução dos serviços de relevante interesse público; e
g)	os serviços complementares totalizaram um custo de R$ 3.368.383,20, o que equivale a 8,09% do contrato.
11.	A Secex-MT analisou as respostas apresentadas pelos defendentes e propôs o acatamento das razões de justificativa dos Srs. Wilson Pereira dos Santos, José Antônio Rosa e Luiz Estevão Torquato da Silva, em face dos achados consignados nos subitens 7.3.1 e 7.3.2 supra. 
12.	Na visão da unidade técnica, o primeiro agente agiu com base em parecer anterior que não apontou a necessidade de realização de licitação específica para a realização de serviços de gestão ambiental. Quanto aos demais responsáveis, a Secex/MT compreendeu que não havia nos autos evidências de que eles soubessem que a empresa Seiva Engenharia e Projetos Ambientais Ltda. estava realizando os trabalhos de gestão ambiental antes de ser formalmente contratada.
13.	Da mesma forma, a Secex/MT acolheu as alegações de defesa trazidas pelo Município de Cuiabá em face do pagamento de despesas com gestão ambiental (subitem 7.1) . Para a unidade técnica, não foi comprovado que o ente municipal auferiu benefício decorrente do achado, porquanto os serviços eram essenciais ao prosseguimento da obra, sendo razoável que fossem custeados pelos recursos financeiros do convênio.
14.	Quanto ao dano ao Erário decorrente de pagamentos de serviços não executados, a Secex/MT alvitrou rejeitar as alegações de defesa dos Srs. Wilson Pereira dos Santos, Josué de Souza Júnior e Enedino Antunes Soares e da empresa Conspavi Construção e Pavimentação Ltda., pois eles não lograram afastar a ocorrência da irregularidade nem a responsabilidade a eles atribuídas.
15.	Segundo a unidade técnica, foi comprovado que os dois primeiros gestores foram responsáveis pela não implementação de adequados controles internos para as obras, fato que se consubstanciou pela contratação intempestiva de empresa supervisora para as obras (2 anos após início das obras) , contribuindo para o exercício deficiente da fiscalização, por conseguinte, a ocorrência de prejuízo ao Erário.
16.	Quanto ao Sr. Enedino Antunes Soares, a Secex/MT consignou que a sua conduta, no mínimo culposa, está configurada pela negligência durante a fiscalização do empreendimento, pois, “tendo condições de identificar, só para ilustrar, a não execução de ambulatório/comunicação e transporte”, a “oficina”, o “depósito de cimento”, a “cozinha/refeitório/sala social”, a “área de produção coberta” e todas as dependências da usina certos, não o fez, tendo como consequência o pagamento desses itens”. 
17.	Com relação à sociedade empresária Conspavi Construção e Pavimentação Ltda., a unidade técnica assinalou que, diante da revelia da empresa e dos elementos carreados pelos demais responsáveis, estava demonstrado o recebimento de pagamentos por serviços medidos a maior do que os que foram comprovadamente executados, conforme análise realizada nos itens anteriores.
18.	Nesse cenário, propôs que as contas dos responsáveis designados no item anterior fossem julgadas irregulares, com imputação de débito e aplicação de multas individuais fundadas no art. 57 da Lei 8.443/1992. O Ministério Público junto ao TCU manifestou-se de acordo com a proposta da unidade técnica.
19.	Feito esse necessário resumo, passo a decidir.
II – Das questões preliminares
20.	De pronto, assinalo que não prosperam os argumentos trazidos de que houve prescrição para o exercício do controle externo. Na linha do exposto pela unidade técnica, a jurisprudência do TCU é ampla no sentido de que:
a)	as ações de ressarcimento movidas pelo Estado contra os agentes causadores de danos ao Erário são imprescritíveis, nos termos do art. 37, § 5º, da Constituição Federal; 
b)	a tese fixada pelo STF no RE 669.069 (Repercussão Geral 666) , que trata da incidência da prescrição nos débitos com a União decorrentes de ilícitos civis (prazo prescricional de cinco anos) , não alcança prejuízos que decorram de ilícitos administrativos, como a não comprovação da regular gestão de recursos públicos; e
c)	os prazos prescricionais da Lei 8.429/1992 não se aplicam ao processo de controle externo.
21.	Com relação à tese exposta no Informativo 581 do STJ, segundo a qual “é de cinco anos o prazo para o TCU, por meio de tomada de contas especial (Lei n. 8.443/1992) , exigir do ex-gestor público municipal a comprovação da regular aplicação de verbas federais repassadas ao respectivo Município”, trago as seguintes considerações.
22.	O aludido entendimento foi extraído do julgamento do REsp 1.480.350-RS, Rel. Min. Benedito Gonçalves, julgado em 5/4/2016, DJe 12/4/2016, cuja ementa foi lavrada nos seguintes termos:
“5. Eventual desvio de verbas ou qualquer outra ilegalidade que importe prejuízo ao erário poderá ser objeto de ação de ressarcimento, perante o Poder Judiciário, a qualquer tempo, eis que imprescritível, hipótese em que o ônus da prova do efetivo prejuízo e da responsabilidade do seu causador incumbe a quem pleiteia o ressarcimento.
6. Na tomada de contas especial, diversamente, o ônus da prova incumbe ao responsável pela aplicação dos recursos repassados, que se torna o responsável pelo débito e multa por mera presunção de prejuízo ao erário se ausente ou falha a prestação de contas. Nessas circunstâncias, a atuação administrativa deve encontrar limites temporais, sob pena de sujeitar os responsáveis pela aplicação de repasses de verbas federais a provarem, eles, a qualquer tempo, mesmo que decorridas décadas, a adequada aplicação dos recursos que um dia geriram, em flagrante ofensa a princípios basilares do Estado de Direito, como a segurança jurídica e ampla defesa.
7. Em virtude da lacuna legislativa, pois não há previsão legal de prazo para a atuação do Tribunal de Contas da União, deve ser-lhe aplicado o prazo quinquenal, por analogia aos arts. 1º do Decreto 20.910/32 e 1º da Lei 9.873/99. Em hipótese similar à presente, porquanto ausente prazo decadencial específico no que concerne ao exercício do poder de polícia pela Administração, antes do advento da Lei 9.873/99, a Primeira Seção desta Corte, no julgamento do REsp 1.105.442/RJ (Rel Min. Hamilton Carvalhido, Primeira Seção, DJe 22/2/2011) , sob o rito do art. 543-C do CPC, assentou ser ele de 5 anos, valendo-se da aplicação analógica do art. 1º do Decreto 20.910/32.”  (grifos acrescidos) .
23.	Como se verifica, o aludido precedente não contrariou a jurisprudência dominante, inclusive no STF, de que as ações de ressarcimento ao Erário são imprescritíveis. Ele estabeleceu um prazo decadencial para que o TCU exercesse sua competência de exigir as contas de quem deu causa a dano ao Erário, em processo de tomada de contas especial cujo ônus da prova seria do responsável pelo dano.
24.	A despeito do caráter isolado deste entendimento, que impõe uma limitação à atividade de controle externo mediante a aplicação analógica de outras normas que não se direcionam ao processo do TCU, compreendo que a tese fixada no aludido acórdão não beneficia os responsáveis no presente caso concreto.
25.	Ainda que se admita a incidência de prazo decadencial para a atividade de tomar contas, ad argumentandum tantum, observo que o Tribunal atuou dentro das balizas deduzidas no referido precedente do STJ.
26.	Segundo o insigne relator daquele aresto:
“Isto posto, a tomada de contas especial está sujeita ao prazo decadencial de 5 anos desde quando exigível, limite temporal para que irregularidade nas contas gere presunção de prejuízo ao erário e importe na imputação do débito e multa ao responsável. Expirado esse prazo, ressalva-se a via judicial para eventual ação de ressarcimento, esta imprescritível, oportunidade em que deverá ser provado o efetivo prejuízo ao erário e a responsabilidade do acionado.”  (grifos acrescidos) .
27.	Conforme o art. 8º da Lei 8.443/1992: 
“Art. 8° Diante da omissão no dever de prestar contas, da não comprovação da aplicação dos recursos repassados pela União, na forma prevista no inciso VII do art. 5° desta Lei, da ocorrência de desfalque ou desvio de dinheiros, bens ou valores públicos, ou, ainda, da prática de qualquer ato ilegal, ilegítimo ou antieconômico de que resulte dano ao Erário, a autoridade administrativa competente, sob pena de responsabilidade solidária, deverá imediatamente adotar providências com vistas à instauração da tomada de contas especial para apuração dos fatos, identificação dos responsáveis e quantificação do dano.
 (...) 
§ 2° A tomada de contas especial prevista no caput deste artigo e em seu § 1° será, desde logo, encaminhada ao Tribunal de Contas da União para julgamento, se o dano causado ao Erário for de valor igual ou superior à quantia para esse efeito fixada pelo Tribunal em cada ano civil, na forma estabelecida no seu Regimento Interno. ” (grifos acrescidos) .
28.	Dessa forma, tão logo a autoridade competente do órgão concedente identifique uma das irregularidades capituladas nos dispositivos, ela deve, pelo texto da lei, instaurar o processo de tomada de contas especial e após o seu regular trâmite encaminhar ao Tribunal de Contas da União para o julgamento.
29.	Como se vê, a lei não estabeleceu prazos para que ocorra a instauração de tomada de contas especial, nem para o seu encaminhamento à Corte de Contas. Tais prazos foram estabelecidos pela via normativa, estando atualmente disciplinados na Instrução Normativa - TCU nº 71, de 28 de novembro de 2012.
30.	Na época dos fatos em análise, estava em vigor a Instrução Normativa - TCU nº 56, de 5 dezembro de 2007, que não previa um prazo para encaminhamento da tomada de contas especial para o TCU. Tal aspecto foi modificado pela Instrução Normativa-TCU 71/2012, cujo art. 11 estabelecia o seguinte: “a tomada de contas especial deve ser encaminhada ao Tribunal de Contas da União em até cento e oitenta dias a contar do término do exercício financeiro em que foi instaurada”.
31.	Na situação em exame, a tomada de contas especial foi instaurada pelo Dnit em 21/3/2011 (peça 13, p. 6) . Portanto, aplicando-se a Instrução Normativa-TCU 71/2012 em benefício dos responsáveis, verifico que a tomada de contas especial deveria ter sido enviada ao TCU até 28/6/2012 - cento e oitenta dias a partir do encerramento do exercício financeiro de 2011. Dessa forma, foi somente em 28/6/2012, que a tomada de contas especial passou a ser, de fato, exigível pelo TCU. Esse seria o marco temporal inicial para verificar a eventual inércia do Tribunal para o exercício de sua competência de tomar as contas dos responsáveis. 
32.	Sendo assim, levando em conta a ratio decidendi do precedente do STJ, de que a tomada de contas especial está sujeita ao prazo decadencial de 5 anos desde quando exigível, entendo que a extinção do direito do TCU de exigir a comprovação da regular aplicação dos recursos públicos em exame, ou seja, a decadência do direito de o Tribunal tomar as contas dos responsáveis, somente se encerrou em 28/6/2017.
33.	Logo, considerando que os agentes arrolados foram citados no âmbito do TCU em meados de 2016, não cabe falar em decadência no presente caso concreto, mesmo se adotada a tese do precedente do STJ. Com isso, cabe rejeitar a preliminar trazida pelos defendentes.
34.	A propósito, ressalto que a análise desenvolvida nos itens anteriores não implica uma adesão à tese ventilada no REsp 1.480.350-RS de que a instauração de tomada de contas especial, no âmbito do TCU, está sujeita à decadência. 
35.	O objetivo foi demonstrar que o Tribunal atuou dentro dos marcos legais estabelecidos nas normas de regência, não havendo motivo para afirmar que esta Corte de Contas foi inerte no exercício de suas competências e, indiretamente, prejudicou a defesa dos responsáveis.
36.	Ademais, registro que o Dnit notificou o convenente das inconsistências verificadas na prestação de contas final do Convênio TT – 365/2005, conforme a Nota Técnica 1/2011 (peça 12, p. 176-186) . Dessa forma, cabia especialmente aos Srs. Wilson Pereira dos Santos e Josué de Souza Júnior, Prefeito Municipal e Secretário de Infraestrutura do Município de Cuiabá/MT, na condição de responsáveis pela gestão e acompanhamento dos atos relativos à aludida avença, se cercarem de todos os elementos de prova necessários para elidir as ocorrências que estavam sendo apontadas pelo Dnit e comprovar a regular aplicação dos recursos públicos.
37.	Quanto aos demais gestores, repiso que mesmo se adotada a tese do STJ não cabe falar em decadência no presente caso concreto, de forma que permanece para eles o dever de comprovar a regularidade de seus atos, refutando as ocorrências constatadas pelo TCU e trazendo todas as provas favoráveis a seus direitos.
38.	Com isso, acatando as demais considerações da Secex/MT, rejeito todas as questões preliminares trazidas pelos defendentes. 
III – Do pagamento de serviços não executados
39.	Com relação ao assunto, ressalto, inicialmente, que a irregularidade foi detectada originalmente pelos próprios técnicos do Dnit, no Relatório de Auditoria Interna do Dnit 08/2008, (peça 1, p. 220-222) . 
40.	Na ocasião, verificou-se a supressão dos itens “ambulatório/comunicação e transporte”, “oficina”, “depósito de cimento”, “cozinha/refeitório/sala social”, “área de produção coberta” e todas as dependências da usina, a despeito das especificações de projeto e a completa medição do item “instalações de canteiro e acampamento”.
41.	Posteriormente, os técnicos do Dnit registraram, no Memorando 1/2010, de 27/5/2010 (peça 12, p. 140-142) , que haviam outros serviços medidos com quantidades superiores aos encontrados em campo, o que inviabilizava a aprovação da 4ª prestação de contas.
42.	Adiante, o Departamento de Engenharia e Construção do Exército Brasileiro, por meio da Diretoria de Obras de Cooperação, elaborou levantamento das quantidades de terraplenagem, drenagem, pavimentação e sinalização executadas no anel rodoviário de Cuiabá/MT, entre abril e novembro de 2011, tendo apontado, da mesma forma, a ocorrência de inconsistências nas quantidades de serviços medidos pelo convenente.
43.	Esses dados foram reunidos e analisados pela Comissão de Tomada de Contas Especial, que especificou os quantitativos limites máximos a serem considerados (peça 8, p. 342-354) e calculou o dano decorrente de pagamento de serviços não executados, a partir da comparação daqueles quantitativos com os medidos e pagos pela Prefeitura Municipal de Cuiabá (peça 8, p. 136-246) .
44.	Em síntese, a Comissão de Tomada de Contas Especial, com respaldo em dados da fiscalização do Dnit e de levantamento realizado pelo Exército, concluiu que houve medição e pagamento de quantitativos não executados de vários itens, tais como instalação e manutenção de canteiro e acampamento, desmatamento, destocamento e limpeza de áreas com árvores, escavação, carga e transporte de material de 1ª categoria em diversas distâncias de transporte, compactação de aterro, regularização de subleito, execução de sub-base e base de solo estabilizado granulometricamente, pintura de ligação, imprimação, concreto betuminoso usinado à quente, transporte de massa e demais insumos, aquisição de material betuminoso e execução de vários dispositivos de drenagem, dentre outros.
45.	A tabela a seguir ilustra as maiores variações entre a quantidade medida em excesso e a aferida pela fiscalização do Dnit com o apoio do Exército Brasileiro. 
	Item
	Quantidade excesso
	Quantidade existente
	% variação

	PLANTIO DE ÁRVORES E ARBUSTOS
	6.309,00
	56,00
	11.266%

	TRANSPORTE LOCAL DE MASSA CBUQ FAIXA "B" E "C" EM ROD. NÃO PAV.
	332.925,41
	13.668,98
	2.436%

	TRANSPORTE DE MATERIAIS BETUMINOSOS A QUENTE
	1.564,18
	245,35
	638%

	AQUISIÇÃO DE CIMENTO ASFÁLTICO CAP-20
	1.359,01
	245,35
	554%

	COMPACTAÇÃO DE ATERROS A 100% PROCTOR NORMAL
	270.662,68
	55.074,69
	491%

	TRANSPORTE COMERCIAL DE BRITA P/ CBUQ EM ROD. PAV.
	404.187,40
	96.585,60
	418%

	AQUISIÇÃO DE EMULSÃO ASFÁLTICA RR-2C
	114,58
	29,62
	387%

	ESC. CARGA E TRANSP. MAT. 1ª CAT. DMT 600 M A 800 M
	84.857,82
	22.981,09
	369%

	DRENO LONGITUDINAL PROFUNDO P/ CORTE EM SOLO - DPS 07 AC/BC
	1.200,00
	424,00
	283%

	PINTURA DE LIGAÇÃO (EXECUÇÃO) 
	117.767,12
	59.232,88
	199%

	ESC. CARGA E TRANSP. MAT. 1ª CAT. DMT 1600 M A 1800 M
	13.290,20
	7.121,88
	187%

	INSTALAÇÕES DE CANTEIRO E ACAMPAMENTO
	648,60
	360,80
	180%

	ESC. CARGA E TRANSP. MAT. 1ª CAT. DMT 1000 M A 1200 M
	10.900,00
	6.825,35
	160%

	BOCA DE BDTC DIÂMETRO 1,00 M, NORMAL AC/BC/PC
	9,00
	6,00
	150%

	SUB-BASE SOLO ESTABILIZADO GRANULOMETRICAMENTE SEM MISTURA
	45.941,89
	32.368,32
	142%

	BASE DE SOLO ESTABILIZADO GRANULOMETRICAMENTE SEM MISTURA
	21.619,09
	15.978,32
	135%

	CORPO DE BDTC DIÂMETRO 1,00 M AC/BC/PC
	67,00
	51,00
	131%

	BOCA DE BSTC DIÂMETRO 1,00 M, NORMAL AC/BC/PC
	10,00
	8,00
	125%

	CORPO DE BSCC 2,00 X 2,00 M, ALTURA DE 1,00 A 2,50 M AC/BC
	22,50
	19,00
	118%

	CORPO DE BSTC DIÂMETRO 1,00M AC/BC/PC
	88,00
	88,00
	100%

	SEMEADURA MANUAL
	269.114,10
	270.773,51
	99%

	TRANSPORTE LOCAL DE MAT. DE SUB-BASE E BASE EM ROD. NÃO PAV.
	749.302,32
	777.609,16
	96%

46.	Com relação à ocorrência da irregularidade, os responsáveis basicamente se limitam a negar a existência de superfaturamento de quantidades e a questionar a legitimidade do levantamento efetivado pelo Exército Brasileiro, precipuamente em razão da ausência de anotação de responsabilidade técnica dessa atividade de fiscalização.
47.	Sobre o assunto, compreendo que as evidências trazidas aos autos de que houve medição de serviços não executados se reveste de alto padrão de fidedignidade, visto que formado pelo trabalho de dois órgãos com expertise técnicos em obras de engenharia, a saber, o próprio Dnit e o Departamento de Engenharia e Construção do Exército Brasileiro. Cabe destacar que a unidade militar realizou levantamento das quantidades de terraplenagem, drenagem, pavimentação e sinalização executadas em função de termo de cooperação técnico-financeira firmado com aquela autarquia. 
48.	Ademais, é preciso ressaltar que as vistorias foram realizadas simultaneamente ou em período bastante próximo da execução das obras, sendo que o primeiro apontamento de medições irregulares ocorreram já em 2008, no caso de instalações e canteiro de obras. Há de destacar, ainda, a profundidade dos trabalhos desenvolvidos pelo Exército Brasileiro, que realizou levantamentos topográficos, sondagens de reconhecimento empregando sonda rotativa para pavimentos, ferramentas de sapa para abertura de poços de investigação e trados (cavadeira ou concha e helicoidal) .
49.	Diante desse cenário, a mera declaração dos agentes envolvidos na fiscalização e gestão do empreendimento de que não houve a irregularidade, sem o respaldo em mínimo acervo probatório, refutando eventuais inconsistências no trabalho técnico realizado pelo Dnit e pelo Exército, não tem o condão de desconstituir as conclusões desses dois órgãos, no sentido de que ocorreu a medição de quantitativos não executados.
50.	Quanto à responsabilidade pelo dano ao Erário, os Srs. Wilson Pereira dos Santos e Josué de Souza Júnior argumentaram, conforme visto, que não foi demostrada a prática de nenhum ato deliberado a fim de retardar a contratação da supervisão da obra. Ademais, indicaram as providências adotadas para a adequada fiscalização do objeto pelas instâncias competentes.
51.	Com relação ao primeiro argumento, cabe registrar que os defendentes não foram citados por praticarem atos comissivos, mas em razão da “omissão no dever de estabelecer adequados controles internos para as obras de forma a reduzir os riscos do empreendimento a níveis aceitáveis, viabilizando o atingimento dos objetivos do convênio de forma eficiente e efetiva”.
52.	No caso, a Secex/MT compreendeu que houve grave negligência dos referidos agentes, materializada pelos seguintes fatos: 
a)	o fiscal responsável pela obra somente foi nomeado em 31/10/2006, quatro meses depois da ordem de início dos serviços, em 26/6/2006; 
b)	o primeiro ato concreto destinado à contratação da empresa para a supervisão das obras se deu em 11/7/2007, mediante requerimento nesse sentido do Sr. Orozimbo José Alves Guerra Neto, Diretor de Viação e Obras Públicas, encaminhando ao Secretário Municipal de Infraestrutura a planilha estimativa dos serviços; e
c)	somente depois desse requerimento, mais precisamente em 2/8/2007, a Prefeitura Municipal de Cuiabá enviou plano de trabalho ao Dnit, com vistas à execução dos serviços de supervisão no bojo do convênio em análise.
53.	Instados a se manifestar sobre a irregularidade, os gestores não conseguiram, a meu juízo, demonstrar que agiram com diligência e prontidão no cumprimento do dever de proporcionar a regular supervisão e fiscalização das obras. 
54.	Como se viu, a obra foi executada durante quatro meses sem um único fiscal, sendo que somente 14 meses depois de seu início, a Prefeitura Municipal de Cuiabá iniciou tratativas junto ao Dnit visando à contratação de empresa supervisora, mediante o envio de plano de trabalho com vistas à eventual formalização de aditivo. Pelo que consta nos autos, não há informações sobre a efetiva contratação desse serviço.
55.	Sendo assim, não há evidência nos autos de que os responsáveis buscaram, desde logo, a contratação da supervisão das obras de implantação e construção do Contorno Norte/Sul de Cuiabá/MT, extensão de 39,71 km, seja mediante o uso de recursos próprios, seja por meio de tratativas junto ao Dnit para a complementação dos recursos disponíveis à execução do objeto.
56.	A meu juízo, essa conduta omissiva foi causa relevante para o quadro de grave deficiência na fiscalização das obras do convênio, materializada pelas grandes distorções verificadas entre os quantitativos medidos e os efetivamente executados, em prejuízo ao Erário.
57.	Tal situação de falta de estrutura de acompanhamento foi retratada na própria defesa do Sr. Enedino Antunes Soares, fiscal do contrato, que destacou que “a ausência de supervisora ensejou em falta de elementos técnicos necessários de topografia e de laboratório para a realização de uma inspeção com maior precisão, da mesma forma deveria haver troca de informações técnicas entre supervisora a supervisora contratada pelo Dnit e pelo município, conforme determinado no convênio”.
58.	Diante desse quadro, entendo estar configurada a responsabilidade dos Srs. Wilson Pereira dos Santos e Sr. Josué de Souza Júnior pela falha no planejamento e na implementação de mecanismos que pudessem reduzir a possibilidade de ocorrência de prejuízos durante as obras. Ao atuarem mediante grave omissão, compreendo que eles assumiram o risco de causar dano ao Erário e, portanto, devem integrar o rol de responsáveis pelo débito apurado pelo Dnit, em virtude da deficiente fiscalização da avença.
59.	Com relação ao Sr. Enedino Antunes Soares, embora a ausência de empresa supervisora tenha prejudicado as suas atividades de fiscal do contrato, constituindo, portanto, circunstância mitigadora de sua culpabilidade, sou da opinião que a magnitude das discrepâncias de medições e a natureza de alguns serviços pagos a maior impedem o afastamento de sua responsabilidade, sobre o pretexto de inexigibilidade de conduta diversa.
60.	Por exemplo, os excessos nos serviços de regularização do subleito, imprimação e pintura de ligação poderiam ser detectados por simples verificação de campo, já que são medidos mediante o cálculo de áreas. Da mesma forma, houve pagamentos a maior em itens de fácil inspeção visual, tais como dispositivos de drenagem, instalações de canteiro. 
61.	Ademais, cabe destacar a grande variação observada nos volumes de compactação de aterros a 95% proctor normal e a 100% do proctor normal, cujas medições totalizaram 778.553,29 m3, sendo que a quantidade existente em campo era menos da metade (350.000 m3) , quando da 33ª medição. 
62.	Tais falhas na fiscalização não me parecem escusáveis, ainda mais se for considerado que as obras se desenvolveram por aproximadamente dois anos, em baixo ritmo e numa extensão de apenas 12 km, aproximadamente. 
63.	Sendo assim, entendo que, ainda que não houvesse equipamentos e material humano para a realização de serviços de topografia e de laboratório, o aludido agente tinha condições fáticas de perceber as significativas variações de quantitativos indicadas nos itens anteriores ou, numa atitude de prudência, fazer os registros pertinentes no diário de obras das imprecisões e eventuais limitações de seu trabalho, com vistas a uma eventual validação.
64.	Dessa forma, julgo que o fiscal do contrato também participou de forma relevante da cadeia de fatos que deu causa ao superfaturamento de quantidades, sendo adequada a sua inclusão no rol de responsáveis pelo débito.
65.	Com muito mais razão, compreendo que a empresa também deve ser condenada à devolução dos valores pagos a maior, já que o superfaturamento decorreu de sua conduta direta e ela se beneficiou dos pagamentos irregulares.
66.	Dessa forma, não havendo nos autos elementos que possam comprovar a boa e regular gestão dos recursos federais repassados por meio do convênio e a boa-fé dos Srs. Wilson Pereira dos Santos, Josué de Souza Júnior e Enedino Antunes Soares e da sociedade empresária Conspavi Construção e Pavimentação Ltda – ME, acolho o encaminhamento proposto pela unidade técnica e corroborado pelo Parquet, no sentido de julgar irregulares as suas contas e condená-los ao pagamento do débito indicado no subitem 7.2.5, atualizado monetariamente e acrescido dos juros de mora devidos.
67.	Diante da gravidade da conduta e da culpabilidade dos responsáveis, conforme análise a seguir, julgo necessário, ainda, aplicar-lhes individualmente a multa do art. 57 da Lei nº 8.443/1992.
68.	Inicialmente, cabe destacar que as novas disposições da Lei de Introdução às Normas do Direito Brasileiro (LINDB) introduzidas pela Lei 13.655/2018 trouxeram novas balizas à atividade de aplicação de sanções administrativas e de correção de atos irregulares, inclusive na esfera controladora.
69.	Segundo os arts. 22 e 28 da LINB, recém introduzidos pela referida norma:
“Art. 22. Na interpretação de normas sobre gestão pública, serão considerados os obstáculos e as dificuldades reais do gestor e as exigências das políticas públicas a seu cargo, sem prejuízo dos direitos dos administrados.
§ 1º Em decisão sobre regularidade de conduta ou validade de ato, contrato, ajuste, processo ou norma administrativa, serão consideradas as circunstâncias práticas que houverem imposto, limitado ou condicionado a ação do agente.
§ 2º Na aplicação de sanções, serão consideradas a natureza e a gravidade da infração cometida, os danos que dela provierem para a administração pública, as circunstâncias agravantes ou atenuantes e os antecedentes do agente.
 (...) 
§ 3º As sanções aplicadas ao agente serão levadas em conta na dosimetria das demais sanções de mesma natureza e relativas ao mesmo fato.
 (...) 
Art. 28. O agente público responderá pessoalmente por suas decisões ou opiniões técnicas em caso de dolo ou erro grosseiro.” (grifos acrescidos) .
70.	Conforme expus no voto condutor do Acórdão 2391/2018-TCU-Plenário, o erro grosseiro, para fins de responsabilização no âmbito desta Corte de Contas, é o que decorre de uma grave inobservância de um dever de cuidado, isto é, que foi praticado com culpa grave.
71.	A propósito do tema, esse entendimento foi adotado no Decreto 9.830, de 10 de junho de 2019, que regulamentou os novos artigos da LINDB, cujo art. 12, § 1º dispôs o seguinte: “considera-se erro grosseiro aquele manifesto, evidente e inescusável praticado com culpa grave, caracterizado por ação ou omissão com elevado grau de negligência, imprudência ou imperícia”.
72.	Sem avançar em eventual discussão a respeito da aplicabilidade da norma infralegal à esfera controladora, o fato é que parece haver uma convergência na doutrina e na aplicação prática da nova lei, no sentido de que o parâmetro de responsabilização na esfera sancionadora é a culpa grave.
73.	No presente caso, compreendo que os elementos acostados nos autos permitem concluir que os Srs. Wilson Pereira dos Santos e Josué de Souza Júnior agiram com culpa grave na gestão e acompanhamento dos atos relativos ao Convênio-TT 365/2005-00 e ao Contrato 18/2005
74.	Isso porque, na condição de responsáveis pela gestão e administração dos recursos federais repassados pela União para a execução de relevante obra no município, agiram com elevado grau de negligência, ao permitirem a realização de despesas da avença sem implantar uma estrutura mínima de supervisão e fiscalização, como exposto. 
75.	O mesmo se aplica ao Sr. Enedino Antunes Soares, que a despeito das dificuldades decorrentes da conduta dos seus superiores hierárquicos, de não providenciar a contratação de uma empresa supervisora, atuou em grave negligência e imprudência, ao medir quantitativos em excesso em itens de fácil verificação e avalizar medições de quantitativos de terraplenagem que, a rigor, dependiam do apoio de uma empresa supervisora.
76.	Quanto à empresa Conspavi Construção e Pavimentação Ltda – ME, as circunstâncias descritas nos autos permitem deduzir que ela agiu de modo intencional, pois é altamente improvável que seus prepostos não tivessem ciência dos excessos nos valores medidos.
77.	Dessa forma, considerando a maior gravidade da irregularidade em exame, que pode ser equiparada a uma fraude na etapa de liquidação de despesa pública, entendo que devam ser aplicadas multas individuais do art. 57 da Lei 8.443/1992, no valor-base correspondente a 50% do montante do débito atualizado, com uma redução de 10% ao Sr. Enedino Antunes Soares, tendo em vista os obstáculos com que os quais se deparou devido à falta de empresa supervisora, e um amento de 10% à empresa contratada, em face de sua condição de beneficiária.
78.	Sendo assim, fixo as seguintes sanções individuais aos responsáveis:
a)	Srs. Wilson Pereira dos Santos e Josué de Souza Júnior: R$ 5.000.000,00 cada;
b)	Sr. Enedino Antunes Soares: R$ 4.000.000,00;
c)	Conspavi Construção e Pavimentação Ltda – ME: R$ 6.000.000,00.
III - Pagamento de despesas com gestão ambiental não previstas no plano de trabalho do convênio
79.	Com relação ao assunto, compreendo, na linha do exposto pela unidade técnica, que os serviços de gestão ambiental eram essenciais à consecução das obras e deveriam ser contratados desde o início, a fim de cumprir a legislação ambiental. 
80.	Em situações do tipo, a jurisprudência do TCU assinala que a aplicação de recursos de convênio em objeto distinto do pactuado, mas dentro da mesma finalidade, constitui desvio de objeto, sem imputação de débito.
81.	Dessa forma, considerando que não há elementos nos autos que apontam que tais serviços não foram realizados ou que de algum modo tenham gerado dano ao Erário, entendo que as alegações de defesa do município podem ser acatadas, na forma proposta pela Secex/MT.
IV - Ausência de licitação específica para a contratação de serviços ambientais e a inclusão desses serviços no Contrato 18/2005
82.	Conforme exposto no relatório que antecede este voto, os serviços de gestão e execução dos programas ambientais foram incluídos no Contrato 18/2005, por meio do 4º Termo Aditivo, em 9/6/2009. Segundo a unidade técnica, tal inclusão ocorreu em desacordo com o art. 23, § 1º, da Lei 8.666/1993, que impõe o parcelamento do objeto sempre que técnica e economicamente viável, procedendo-se à licitação com vistas ao melhor aproveitamento dos recursos disponíveis no mercado e à ampliação da competitividade sem perda da economia de escala.         
83.	No caso, a contratação dos serviços ambientais foi formalizada aditivo contratual que foi subscrito pelo Procurador Geral do Município de Cuiabá, o Dr. José Antônio Rosa, pelo Prefeito Municipal, o Sr. Wilson Pereira dos Santos e pelo Secretário Municipal de Infraestrutura, Sr. Josué Souza Júnior (peça 59, p. 32-34) . Teve parecer favorável do Procurador de Assuntos Administrativo e Legislativo, Dr. Luiz Estevão Torquato da Silva (peça 58, p. 30-31) .
84.	Tal fato, além de configurar fuga à licitação, já que os serviços pertinentes eram estranhos ao objeto do contrato e não foram submetidos ao crivo da competividade, foi seguido de outro ainda mais grave, qual seja: a subcontratação integral desse objeto acrescido à sociedade empresária Seiva Engenharia e Projetos Ambientais Ltda.
85.	Conforme apurado pela Secex/MT, a partir de elementos acostados aos autos, foi comprovado que a referida empresa já estava envolvida com execução dos programas ambientais a serem implementados por ocasião da emissão da Licença de Instalação, em 26/5/2006, ou seja, quase três anos antes da sua efetiva contratação por meio do 4º Termo Aditivo ao Contrato 18/2005, em 9/6/2009.
86.	Dessa forma, me parece adequada a conclusão da unidade técnica de que “a formalização do 4º Termo Aditivo ao Contrato 18/2005 é uma simulação, isto é, um ato praticado apenas com aparência de constituição de direitos e obrigações entre a Prefeitura de Cuiabá e a empresa Conspavi Construção e Participação Ltda., quando em verdade teve por objetivo viabilizar os pagamentos à empresa Seiva Engenharia e Projetos Ambientais Ltda. - ME, desprovidos de cobertura contratual”.
87.	Com relação aos argumentos trazidos pelos responsáveis, entendo, na linha do exame empreendido pela Secex/MT, que a necessidade de realização de serviços de gestão ambiental não pode ser considerado um evento superveniente apto a ensejar a sua inclusão no Contrato 18/2005 mediante aditivo.
88.	Isso porque, a obrigação do convenente de satisfazer as exigências legais relativas às questões ambientais já estava prevista no termo de convênio, como exposto, sendo, inclusive, uma circunstância incontornável do Município de Cuiabá, uma vez que constituía fator condicionante para o início das obras, por meio da obtenção da Licença de Instalação.
89.	Com isso, sou da opinião que os agentes públicos diretamente envolvidos na gestão das obras de implantação e construção do Contorno Norte/Sul de Cuiabá/MT tinham plenas condições de saber da necessidade dos serviços de gestão ambiental e realizar licitação específica para esse fim, conforme exigia a lei.
90.	Tal conclusão se aplica ao Sr. Josué Souza Júnior, ex-Secretário Municipal de Infraestrutura, já que, na condição de executor dos atos de gestão relativos do convênio, era exigível que soubesse da necessidade dos serviços e cuidasse de sua implantação seguindo os trâmites da lei. 
91.	Como fator agravante, cabe destacar que ele também tinha condições de saber que a empresa Seiva Engenharia e Projetos Ambientais Ltda. atuava como gestora ambiental do empreendimento, porquanto essa situação foi informada nos termos da Licença de Instalação 384/2006. Ademais, concordo com a assertiva da unidade técnica de que o referido gestor, na condição de secretário de infraestrutura do município, deveria ter pleno conhecimento das atividades contratuais que estavam ocorrendo no canteiro de obras, as quais, abrangiam, como visto, a atuação informal da aludida sociedade sem a cobertura de contrato.
92.	Sendo assim, diante da gravidade dos fatos e da culpa grave do responsável, materializada pelo elevado grau de negligência e imprudência na condução dos serviços de gestão ambiental do empreendimento em exame, sou da opinião de que deve ser aplicada a ale a multa do art. 58, inciso II, da Lei 8.443/1992.
93.	Considerando as balizadas supramencionadas para o exercício do poder sancionatório desta Corte de Contas, especialmente o conjunto de circunstâncias que revelam um alto padrão de descaso ao cumprimento das normas de regência, além da ausência de aspectos atenuantes e limitantes de sua atuação, fixo o valor da sanção em R$ 40.000,00.
94.	Com relação ao Sr. Wilson Pereira dos Santos, embora o ex-Prefeito fosse responsável pela gestão e execução do convênio, verifico que ele agiu com base nos apontamentos técnicos que foram proferidos por meio do Parecer 080/09/PAAL/PGM, que propôs a inclusão dos serviços extracontratuais de gestão e execução dos programas ambientais no Contrato 18/2005, sem destacar a necessidade ou possibilidade de se fazer uma licitação específica para a contratação destes serviços.
95.	Ademais, o ex-gestor não tinha o mesmo grau de envolvimento do Secretário Municipal de Infraestrutura no acompanhamento e gerenciamento do empreendimento, de forma que não há evidências nem era exigível que ele tivesse conhecimento de que a empresa Seiva Engenharia e Projetos Ambientais Ltda. estava realizando os trabalhos de gestão ambiental antes de ser formalmente contratada.
96.	Com isso, reputo adequado acolher as razões de justificativa do responsável e excluir sua responsabilidade quanto a essa irregularidade, conforme proposto pela unidade técnica.
97.	Quanto ao Sr. Luiz Estevão Torquato da Silva, Procurador de Assuntos Administrativo e Legislativo, observo que ele foi signatário do Parecer 080/09/PAAL/PGM, que deu respaldo à inclusão dos serviços de gestão ambiental no ajuste. No caso, entendo que ele atuou em grave omissão, uma vez que sua manifestação não abrangeu todos os aspectos legais envolvidos, já que não se pronunciou sobre a necessidade – ou inviabilidade - do parcelamento do objeto, nos termos do art. 23, § 1º da Lei 8.666/1993, nem enfrentou a eventual fuga ao dever de licitar, porquanto o objeto incluído era estranho ao da licitação. Tais temas, que não foram sequer abordados em seu pronunciamento, são triviais em direito administrativo, sendo de fácil percepção por quem se dispõe no apoio jurídico de licitações e contratos.
98.	A meu ver, as circunstâncias descritas são suficientes para a responsabilização do Sr. Luiz Estevão Torquato da Silva, sendo irrelevante a questão se ele sabia ou não que os serviços de gestão ambiental já estavam sendo executados por empresa diferente da contratada. Tal aspecto somente será considerado na dosimetria, conforme exposto na sequência.
99.	A propósito, a aplicação de sanção no presente caso está de acordo com a jurisprudência do TCU a respeito da matéria, conforme se verifica nos seguintes excertos extraídos da Jurisprudência Selecionada do Tribunal, a título exemplificativo:
a)	Acórdão 362/2018-TCU-Plenário: “o parecerista jurídico pode ser responsabilizado solidariamente com o gestor quando, por dolo, culpa ou erro grosseiro, induz o administrador público à prática de ato grave irregular ou ilegal” (grifos acrescidos) .
b)	Acórdão 4984/2018-TCU-Primeira Câmara: “o parecerista jurídico pode ser responsabilizado solidariamente com o gestor por irregularidades ou prejuízos ao erário, nos casos de erro grosseiro ou atuação culposa, quando seu parecer for obrigatório - caso em que há expressa exigência legal - ou mesmo opinativo”  (grifos acrescidos) .
c)	Acórdão 2890/2014-TCU-Plenário: “o parecerista jurídico responde pela irregularidade quando sua manifestação for obrigatória e contiver erro grave ou inescusável” (grifos acrescidos) .
100.	 Considerando as balizadas supramencionadas para o exercício do poder sancionatório desta Corte de Contas, especialmente o conjunto de circunstâncias que revelam um alto padrão de omissão na sua atuação como parecerista, contribuindo de forma relevante para a concretização de irregularidade, além da ausência de aspectos atenuantes e limitantes de sua atuação, fixo o valor da sanção do Sr. Luiz Estevão Torquato da Silva em R$ 20.000,00.
101.	No caso, a multa do referido responsável foi fixada em patamar inferior a do Sr. Josué Souza Júnior, uma vez que não há evidência nos autos de que ele sabia que os serviços de gestão ambiental já estavam sendo executados por empresa diferente da contratada, o que agravaria a sua situação.
102.	Quanto ao Sr. José Antônio Rosa, Procurador Geral do Município de Cuiabá, observo que ele foi arrolado por anuir ao Parecer 080/09/PAAL/PGM, elaborado pelo Sr. Luiz Estevão Torquato da Silva. Considerando a posição hierárquica daquele responsável, há de se deduzir que ele não analisou os fatos submetidos à sua alçada com o mesmo grau de profundidade do procurador jurídico que atuou primariamente no exame da questão. Tenho dúvidas, inclusive, se isso era exigível de um Procurador Geral de Município, na medida em que a quantidade de matérias e questões postas a seu deslinde impede que ele torne um revisor qualificado de todos os pareceres de seus subordinados.
103.	Nesse quadro, concordo com o encaminhamento da Secex/MT de acolher as razões de justificativas expostas pelo Sr. José Antônio Rosa, sem prejuízo de dar ciência ao Município de Cuiabá-MT para que, por ocasião dos aditivos contratuais incluindo serviços de natureza distinta do objeto licitado, examine se a situação configura fuga ao dever de licitar e se há inviabilidade técnica e econômica que impeça o parcelamento do objeto.
104.	Por fim, quanto aos demais argumentos apresentados que não foram diretamente enfrentados neste voto, acolho o exame empreendido pela Secex/MT e pelo MP/TCU como razões de decidir.
105.	Diante de todo o exposto, voto por que seja adotada a deliberação que ora submeto a este Colegiado.
TCU, Sala das Sessões Ministro Luciano Brandão Alves de Souza, em 25 de junho de 2019.
BENJAMIN ZYMLER
Relator